---
title: "Liste Rouge Régionale des poissons d'eau douce de Bretagne"
subtitle: "Sélection des espèces"
author: "OFB Bretagne"
date: "`r format(Sys.time(), '%Y-%m-%d')`"
params:
  #annee_depart: 1990 # On fixe une année limite afin de calculer les densités
  especes_lrr_2015: !r c("ABL","ANG","ALA","BRB","BRE","BRO","CCO","CHA","CHE",
                         "EPI","EPT","GAR","GOU","GRE","LPP","LPM",
                         "LOF","PER","ROT","SAT","TAN","TRF","VAI","VAR") # Sélectiuon des espèces de la liste rouge régionale 2015
  especes_a_retirer: !r c("APP","ASL","BRX","CAX","CYP","HBG","OCL","PCC","PFL",
                       "CCU","CAS") # Sélection des espèces à retirer du jeu de données initial
output:
  bookdown::html_document2:
    toc: true
    toc_float: true
---

```{r setup, include=FALSE}
knitr::opts_chunk$set(echo = TRUE,
                      message = FALSE,
                      warning = FALSE)
```

# Objectif : Dynamique de population des poissons d'eau douce de Bretagne

Script : 03_analyse_selection_especes

Après avoir sélectionné les points de prélèvements et opérations de pêche de l'aire géographique ciblée, un tri sur les données des espèces péchées durant ces opérations est réalisé. Il s'agit de retirer du jeu final les données inintéressantes ou obsolètes pour notre étude. 


# Installation 

## Chargement des packages et des données 

```{r Chargement des packages}
## Chargement des packages ----
library(tidyverse)
library(aspe)
#library(lemon)
```


```{r Chargement des données}
## Chargement des données ----
load(file = "../processed_data/selection_pop_ope.rda")
```


```{r Chargement des tables}
## Chargement des tables ASPE ----
rdata_tables <- misc_nom_dernier_fichier(
  repertoire = "../../../../projets/ASPE/raw_data/rdata",
  pattern = "^tables")
load(rdata_tables)

mei_table <- misc_nom_dernier_fichier(
  repertoire = "../../../../projets/ASPE/raw_data/rdata",
  pattern = "^mei")
load(mei_table)
```


# Constitution du jeu de données

## Création du dataframe

Un nouveau jeu de données *esp_ope_selection* est créé à partir des stations et opérations retenues dans la passerelle. Il contient les données spécifiques aux opérations : les résultats des pêches et certaines données de contexte (surface de pêche / date de pêche / effectifs / lots de poissons / données individuelles).  

```{r Création df esp_ope_selection}
#Je réalise un df contenant toutes les espèces présentes dans mes opérations de pêches
esp_ope_selection <- passerelle %>% 
  left_join(y=lot_poissons %>% # Ajout des lots 
              select(lop_id,
                     esp_id = lop_esp_id,
                     lop_effectif)) %>% 
  left_join(y= ref_espece %>% # Ajout des références des espèces péchées
               select(esp_id,
                      esp_code_alternatif)) %>% 
  left_join(y=operation %>% 
               select(ope_id, 
                       ope_surface_calculee, # Ajout des surfaces de pêches
                       passage$pas_numero)) %>% 
  mef_ajouter_ope_date() %>%  # Ajout des dates de pêches
  select(ope_id,
         lop_effectif,
         lop_id,
         esp_code_alternatif,
         annee,
         ope_surface_calculee) %>% 
  distinct()
```


## Tri du dataframe

Dans le cadre de notre étude, seules les espèces de poissons d'eau douce nous intéressent. Nous retirons alors les espèces inutiles du jeu de données *esp_ope_selection* établis dans les paramètres (cf params : "especes_a_retier")

Dans le cas de la Bretagne, des spécificités sur certaines espèces sont prises en compte. Par exemple, un changement de nom de code pour la Vandoise rostrée est intervenu au cours des années : VAR et VAN désignent tout deux la même espèce (les **esp_code_alternatif** "VAN" sont alors transformés en VAR). De la même manière, différents éco-types de Carpe (CCX _ CMI _ CCU) sont rassemblés sous un même code esp_code_alternatif "CCO". 

```{r Tri espèces esp_ope_selection}
# Remplacement des VAN en VAR (vandoises Rostrées)
esp_ope_selection <- esp_ope_selection %>% 
  mutate(esp_code_alternatif = 
           case_when(
             esp_code_alternatif == "VAN" ~ "VAR", # Tranformation des VAN en VAR
             esp_code_alternatif %in% c("CCX", "CMI", "CCU") ~ "CCO", # Transformation des CCX, CMI et CCU en CCO
             TRUE ~ esp_code_alternatif)) %>% 
  filter(!(esp_code_alternatif %in% params$especes_a_retirer)) # Filtre des espèces à retirer

```


#  Analyse des données espèces

Nous souhaitons obtenir une vision globale des données contenues dans le dataframe *esp_ope_selection* afin de savoir si les espèces sélectionnées dans la liste rouge régionale 2015 sont bien cohérentes avec les espèces que nous pouvons sélectionner pour l'étude de la réactualisation de la LRR 2023. 

Pour obtenir un point de vue générale sur les différentes espèces contenues dans ce jeu de données, un graphique bivarié est réalisé : il représente le pourcentage d'occurrence des espèces en fonction de la densité moyenne des espèces sur les 30 dernières années. Ce graphique pourra alors nous indiquer quelles espèces sont majoritairement présentes sur le territoire, ainsi que pour lesquelles les donnée disponibles sont suffisantes pour pouvoir étudier leur évolution démographique. 




## Densité des espèces

Les densités surfaciques moyennes sont calculées pour chaque espèce à l'opération. Elles sont regroupées dans le dataframe *ope_esp_densite*.

```{r Calcul densité des espèces}
ope_esp_densite <- esp_ope_selection %>% 
  group_by(ope_id,
           esp_code_alternatif,
           ope_surface_calculee) %>% 
  summarise(effectif= sum(lop_effectif)) %>% # Calcul des effectifs par espèces, par opérations
  ungroup() %>% 
  mutate(valeur = effectif/ope_surface_calculee) # Densité de surface par espèces, par opérations

ope_esp_densite_cal <- ope_esp_densite %>% # Création d'un dataframe simplifié pour le futur calcul
  select(ope_id,
         esp_code_alternatif,
         valeur)

# Calcul de la densité moyenne pour chaque espèce (toutes opérations confondues)
esp_densite_moyenne <- ope_esp_densite %>%
  group_by(esp_code_alternatif) %>%
  summarise(densite_moy = mean(valeur)) 

```


## Effectif des espèces

L'effectif moyen de chaque espèce est calculé, à l'échelle de l'opération, sur les 30 dernières années de données dans "esp_effectif" :

```{r Calcul effectifs des espèces}
# Calcul de l'effectif total pour chaque espèce sur toutes les opérations
esp_effectif <- ope_esp_densite %>%
  group_by(esp_code_alternatif) %>%
  summarise(effectif_total = sum(effectif))

```



## Pourcentage d'occurrence

Le tableau *tab_occurrence* regroupant toutes les combinaisons d'opérations et d'espèces possible est réalisé. Il sera ensuite utilisé pour calculer les pourcentages d'occurrence des espèces présentes dans le jeu de données initiale *esp_ope_selection*. 

```{r Création tab_occurrence}
ope_id <- unique(esp_ope_selection$ope_id) # Ope_id uniques contenus dans le df esp_ope_selection
esp_code_alternatif <- unique(esp_ope_selection$esp_code_alternatif) # Esp_code_alternatif uniques contenus dans le df esp_ope_selection

ope_annees <- esp_ope_selection %>% # Création d'un df contenant toutes les opérations et années associées
  ungroup() %>% 
  select(ope_id,
         annee) %>% 
  distinct()

tab_occurrence <- crossing(ope_id, esp_code_alternatif) # Création tab_occurrence

```


A partir de *tab_occurrence*, le calcul du pourcentage d'occurrence peut être réalisé. Les calculs des pourcentages d'ocurrence sont stockés dans un jeu de données *tab_taux_occurrence* regroupant les densités moyennes par espèce ainsi que les taux d'occurrence. 

```{r Création tab_taux_occurrence}
#Calcul du pourcentage d'occurrence (nombre de pêches avec présence / nombre de pêches)
tab_taux_occurrence <- tab_occurrence %>% 
  left_join(ope_esp_densite_cal) %>% 
  mutate(valeur_oc = ifelse(is.na(valeur), 0, valeur)) %>% 
  left_join(ope_annees) %>% 
  group_by(esp_code_alternatif,
           annee) %>% 
  mutate(n_ope = n_distinct(ope_id),
            n_oc = n_distinct(ope_id[valeur_oc > 0]),
            taux_occurrence = (n_oc / n_ope)*100) %>% 
  group_by(esp_code_alternatif) %>% 
  mutate(taux_occurrence_moy = mean(taux_occurrence)) %>% 
  select(esp_code_alternatif,
         taux_occurrence_moy) %>% 
  distinct()
```

## Tableau final des densités et occurrences

```{r Compilation finale densite / occurrence}
tab_densite_occurrence <- left_join(esp_densite_moyenne, tab_taux_occurrence, by = "esp_code_alternatif")
```




# Représentation graphique

En amont de la réalisation d'une représentation graphique, les statuts de présence dans la précédente liste rouge régionale est renseigné pour chaque espèce. Cela permettra d'observer où se situent chaque espèces dans la relation pourcentage occurrence / densité, ainsi que leur présence / absence dans la précédente liste rouge régionale. 


```{r Mise en place statut LRR 2015}
tab_densite_occurrence <- tab_densite_occurrence %>%
  mutate(statut_lrr = ifelse (esp_code_alternatif %in% params$especes_lrr_2015, 
                           "Liste Rouge Régionale Bretagne 2015",
                           "Présente en Bretagne"))

```


La représentation graphique est effectuée : par soucis de représentation, les axes sont mis en échelles logarithmiques. 

```{r Représentation graphique occurrence densite, fig.height = 10, fig.width = 10}

# Visualisation du graphique avec ggplot2
ggplot(tab_densite_occurrence,aes(x = densite_moy,
                               y = taux_occurrence_moy,
                               label = esp_code_alternatif,
                               color = statut_lrr)) +
  geom_point(size = 3,
             shape = 16) +
  geom_text(hjust = -0.4,
            vjust = 1.3,
            size = 3,
            fontface = "bold",
            color = "black") +
  labs(title = "Densité moyenne vs Pourcentage d'occurrence par espèce",
       subtitle = "Région Bretagne",
       x = "Densité moyenne sur les 30 dernières années",
       y = "Pourcentage d'occurrence") +
  scale_color_manual(values = wesanderson::wes_palette("AsteroidCity1")[3:5],
                     name = "Espèces") +
  scale_x_log10() +  # axe des x en échelle logarithmique
  scale_y_log10() +  # axe des y en échelle logarithmique
  theme_light(base_size = 11) +
  theme(plot.title = element_text(hjust = 0.5),
        panel.grid.major = element_line(color = "#ffffff", size = 0.1),
        panel.grid.minor = element_line(color = "#ffffff"),
        panel.background = element_rect(fill = "#faf0e6"),
        legend.position = "bottom") 
```


À partir de ce graphique, nous pouvons éliminer les espèces qui sont trop rares, c'est à dire ayant une densité moyenne et un taux d'occurrence très faible (c'est-à-dire pour lesquelles nous n'avons pas assez de données - cela correspond aux espèces situées en bas à gauche du graphique). Les espèces ayant le plus de données sur lesquelles s'appuyer apparaissent en haut à droite du graphique : ce sont les espèces qui ont une forte occurrence ainsi qu'une forte densité moyenne. 

Dans le cadre de notre étude, on observe que les espèces étudiées dans la précédente liste rouge régionale (2015) apparaissent pour la quasi-totalité dans la partie supérieure droite du graphique, à l'exception de la carpe commune (CCO) et de l'épinoche (EPI). Une analyse postérieure confirmera ou non le manque de données pour ces espèces (SCRIPT 11_calcul_indicateurs_regionaux). Ces espèces seront alors retenus ou non dans les analyses de tendances populationnelles des poissons d'eau douce de Bretagne. 



# Sauvegarde 

```{r Sauvegarde}
save(esp_ope_selection,
     file = "../processed_data/analyse_selection_especes.rda")
```

