---
title: "04_pre_traitements_donnees_tailles_poids"
author: "Léa Bouchet"
date: "2024-03-13"
output: html_document
---

```{r setup, include=FALSE}
knitr::opts_chunk$set(echo = TRUE)
```

# Objectif : Dynamique de population des poissons d'eau douce de Bretagne - 04_pre_traitements_donnees_tailles_poids

Pour les espèces contenues dans nos données, on cherche à identifier les valeurs abérrantes de tailles et de poids. 

# Installation 

## Chargement des packages et des données 

```{r}
## Chargement des packages ----

library(tidyverse)
library(aspe)
library(ggplot2)
library(zoo)
library(lemon)

## Chargement des données ----
load(file = "../processed_data/selection_pop_ope.rda")
load(file = "../processed_data/analyse_selection_especes.rda")

rdata_tables <- misc_nom_dernier_fichier(
  repertoire = "../../../../projets/ASPE/raw_data/rdata",
  pattern = "^tables")
load(rdata_tables)

mei_table <- misc_nom_dernier_fichier(
  repertoire = "../../../../projets/ASPE/raw_data/rdata",
  pattern = "^mei")
load(mei_table)
```


# Constitution du jeu de données

## Création d'un dataframe

Création d'un dataframe contenant les données individuelles relatives aux opérations contenues dans la passerelle et de ma sélection d'espèces (cf 00_selection_pop_ope et 03_analyse_selection_especes).  
```{r}

```



