---
title: "Liste Rouge Régionale des poissons d'eau douce de Bretagne"
subtitle: "Prétraitement des données opération et des données individuelles des espèces"
author: "OFB Bretagne"
date: "`r format(Sys.time(), '%Y-%m-%d')`"
params:
  passage_a_retirer: !r c("2","3") # Sélection du nombre de passage souhaité ; Remarque : si je souhaite enlever les 1ers passages, sélection "0","1" 

---

```{r setup, include=FALSE}
knitr::opts_chunk$set(echo = TRUE,
                      message = FALSE,
                      warning = FALSE)
```

# Objectif : Dynamique de population des poissons d'eau douce de Bretagne - 
04_pre_traitements_donnees_ope_especes


Il s'agit ici de réaliser une étape de pré-traitement / mise en qualité sur la sélection des opérations et sur les données des espèces propres à chacune des opérations. Il s'agit notamment d'observer les valeurs aberrantes contenues dans les mesures individuelles des différentes espèces de poissons d'eau douce. Il s'agit donc d'une mise en qualité des données (tailles / poids) par individu de poissons pêchés. 



# Installation 

## Paramètres 

Plusieurs paramètres sont fixés au début du scripts : ces paramètres sont modifiables selon les préférences et les objectifs visés.
Parmi ces paramètres :

- Sélection des passages de pêche à retirer : dans notre étude, les passages 2 et 3 sont retirés. 


## Chargement des packages et des données 

```{r chargement_des_packages_et_donnees}
#devtools::install_github("PascalIrz/aspeQual") # Instalation du package 'aspeQual'

## Chargement des packages ----
library(aspe)
library(aspeQual)
library(tidyverse)
library(ggplot2)
library(readxl)

## Chargement des données ----
load(file = "../processed_data/selection_pop_ope.rda")
load(file = "../processed_data/analyse_selection_especes.rda")

rdata_tables <- misc_nom_dernier_fichier(
  repertoire = "../../../../projets/ASPE/raw_data/rdata",
  pattern = "^tables")
load(rdata_tables)

mei_table <- misc_nom_dernier_fichier(
  repertoire = "../../../../projets/ASPE/raw_data/rdata",
  pattern = "^mei")
load(mei_table)

## Lire le fichier Excel contenant les tailles à maturité des espèces
traits_biologiques <- read_excel("../raw_data/traits_biologiques.xlsx")

```


# Constitution du jeu de données

## Selection des tailles de maturité des espèces : 

ATTENTION : Ici les tailles de maturité ont été calculées à partir de 5 sources différentes (1 et 2 : ouvrages d'identification des poissons d'eau douce de France); 3 : observation des courbes de tailles dans le fichier R "estimation_taille_0+" à partir des données de taille du fichier ASPE ; 4 : les valeurs dans fishbase ; 5 : les valeurs de référence de l'Occitanie). 


```{r construction_df_tailles_maturite}
# Construction d'un dataframe contenant les tailles de maturité calculées : 
traits_biologiques <- traits_biologiques %>% 
  select(esp_code_alternatif,
         espece_presence_lrr_2015,
         taille_maturite)
```


## Création d'un dataframe

Création d'un dataframe contenant les données individuelles relatives aux opérations contenues dans la passerelle et de ma sélection d'espèces (cf 00_selection_pop_ope et 03_analyse_selection_especes). La taille des poissons est indiquée en mm et le poids en gramme. 

```{r creation_df_mei_ope_selection}
# Ajout des mesures individuelles en partant de mes mei_ope_selection ----
mei_ope_selection <- passerelle %>%
  mef_ajouter_ope_date() %>% 
  mef_ajouter_mei() %>%
  mef_ajouter_lots() %>% 
  mef_ajouter_type_protocole() %>% 
  mef_ajouter_passage() %>% 
  mef_ajouter_type_lot() %>% 
  mef_ajouter_type_longueur() %>% 
  select(ope_id,
         lop_id,
         lop_effectif,
         esp_code_alternatif,
         mei_id,
         sta_id,
         pop_id,
         mei_taille,
         pas_numero,
         tyl_libelle,
         pro_libelle,
         annee,
         tlo_libelle)
```

Nous ne retenons que les données en lien avec le dataframe esp_ope_selection et enlevons les passages >1 qui ne seront pas étudiés : 
Suppression des passages, des répétitions et des lots non souhaités du jeu de données

```{r creation_df_mei_ope_selection}
mei_esp_ope_selection <- esp_ope_selection %>% 
  left_join(mei_ope_selection) %>% 
  filter(!pas_numero%in%params$passage_a_retirer) %>% 
  distinct() %>% 
  dplyr::mutate(pas_numero = replace_na(pas_numero,0)) # Remplacement des passages = "NA" en "0" (= premier et unique passage) ----

```



```{r pre_traitements_mei_ope_selection}

#Suppression des "NA" restants ----
#mei_esp_ope_selection_ <- na.omit(mei_esp_ope_selection)

```


Sélection des espèces présentes dans la liste rouge régionale 2015 :

```{r selection_especes_lrr_2015}
mei_esp_ope_selection <- mei_esp_ope_selection %>% 
  left_join(traits_biologiques) %>% 
  filter(espece_presence_lrr_2015 == "1")
```


## Distinction des classes d'âges

En complément de la base ASPE, un tableau indiquant por chaque espèce la maximale des 0+ est constitué (et donc la taille référence minimum adulte). On utilise donc la longueur du poisson comme proxy de son age.  Une distinction des classes d'âges est réalisée : a chaque espèce correspond alors 3 stades différents : 
- Adulte (individus dont la taille est supérieure à la taille_min_adulte)
- Juvénile (individus dont la taille est inférieure à la taille_min_adulte)
- Toutes : toute classe d'âge confondue


```{r distinction_classes_ages}
# Ajout du stade par individus ----
mei_esp_ope_selection <- mei_esp_ope_selection %>% 
  mutate(stade = ifelse(mei_esp_ope_selection$mei_taille < mei_esp_ope_selection$taille_maturite,
                         "juv",
                         "ad"))
```


# Qualité des données individuelles (tailles / poids)

Maintenant que nous avons toutes les données regroupées dans un dataframe général nous pouvons passer au traitement qualitatif des données individuelles des poissons et notamment des valeurs de poids et de tailles. 

Mise en place des relations tailles / poids pour ne plus avoir de données manquantes : 

```{r Traitement qualité données}
# Utilisation des relations taille - poids du package aspe

mei_taille_poids <- aspe::data_taille_poids %>%
  group_by(esp_code_alternatif,
           tlo_libelle) %>%
  arrange(source) %>%
  slice(1)
  

# nb : vérifier qu'on a bien les tailles pour tous les poissons avant d'appliquer la taille-poids
# combinaisons espèces - type de longueur absentes de la table de conversion
  
mei_tp_manquantes <- mei_esp_ope_selection %>%
  select(esp_code_alternatif,
         tlo_libelle) %>%
  distinct() %>%
  left_join(y = mei_taille_poids) %>%
  filter(is.na(a))
  

# nb : certaines espèces n'ont pas de relation en longueur fourche, on approxime par la longueur totale
  
mei_esp_tp_manquantes <- mei_tp_manquantes %>%
  pull(esp_code_alternatif)
  

mei_esp_ope_selection <- mei_esp_ope_selection %>%
  mutate(tlo_libelle = ifelse(
      esp_code_alternatif %in% mei_esp_tp_manquantes &
        tlo_libelle == "Fourche", "Totale",
      tlo_libelle
    ))
  
mei_esp_ope_selection <- mei_esp_ope_selection %>%
  left_join(y = mei_taille_poids,
            by = c("esp_code_alternatif", "tlo_libelle")) %>%
  mutate(poids_tp = a * ((mei_taille / 10) ^ b))

```


Mise en place de seuils pour détecter des erreurs potentielles dans la base de données constituée : 

```{r ajout_mesures_poids}
# On ajoute les mesures de poids existantes 
mei_esp_ope_selection <- mei_esp_ope_selection %>% 
  mef_ajouter_mei() %>% 
  select(ope_id:poids_tp, mei_poids)

esp_lt_data <- mei_esp_ope_selection %>%
  ungroup() %>% 
  filter(tlo_libelle == "Totale",
         esp_code_alternatif == esp_code_alternatif)
```

Calcul des seuils de taille mini et maxi pour chaque espèce : 

```{r}
mei_df_seuils <- aspeQual::qtp_seuils(df = esp_lt_data,
                                      var_taxon = esp_code_alternatif,
                                      var_a_tester = mei_taille,
                                      seuil_densite = 0.001)
```


```{r}
# Joindre les seuils calculés avec le jeu de données principal
mei_esp_ope_selection <- mei_esp_ope_selection %>%
  left_join(mei_df_seuils, by = "esp_code_alternatif")

```


```{r}
detecter_erreurs <- function(df) {
  # Filtrer les données où les valeurs de mei_taille sont en dehors des seuils
  erreurs <- filter(df, mei_taille < mini | mei_taille > maxi) %>% 
    select(ope_id, esp_code_alternatif, mei_id, mini, maxi, mei_taille)
  
  if (nrow(erreurs) > 0) {
    message("Les données suivantes ont des valeurs de mei_taille en dehors des seuils :")
    print(erreurs)
    return(erreurs)  # Retourne le dataframe des erreurs
  } else {
    message("Aucune erreur détectée.")
    return(NULL)  # Retourne NULL s'il n'y a pas d'erreur
  }
}

erreurs_df <- detecter_erreurs(df = mei_esp_ope_selection)

```

# Sauvegarde

```{r}
# SAUVEGARDE ----
save(mei_esp_ope_selection,
     file = "../processed_data/pre_traitements_donnees_especes.rda")
```

