---
title: "10_assemblage_tab_par_ope"
author: "Léa Bouchet"
date: "2024-02-09"
output: html_document
---

```{r setup, include=FALSE}
knitr::opts_chunk$set(echo = TRUE)
```

# Installation
## Chargement des packages et des données

```{r}

# if necessary
# devtools::install_github("pascalirz/aspe")

library(tidyverse)
library(aspe)
library(ggplot2)

load(file = "../processed_data/selection_pop_ope.rda")
load(file = "../processed_data/ope_selection_param_env.rda")

rdata_tables <- misc_nom_dernier_fichier(
  repertoire = "../../../../projets/ASPE/raw_data/rdata",
  pattern = "^tables")

load(rdata_tables)

mei_table <- misc_nom_dernier_fichier(
  repertoire = "../../../../projets/ASPE/raw_data/rdata",
  pattern = "^mei")

load(mei_table)


source(file = "../R/calcul_biomasse.R")


```


## Densités surfaciques

Je complète mon df ope_selection pour calculer mes surfaces échantillonnées

```{r}
ope_selection <- passerelle %>% 
  left_join(y=lot_poissons %>% 
              select(lop_id,
                     esp_id = lop_esp_id,
                     lop_effectif)) %>% 
  left_join (y=  ref_espece %>% 
               select(esp_id,
                      esp_code_alternatif)) %>% 
  select(-esp_id)

```

# Calcul des surfaces échantillonnées

```{r}
ope_selection_surf <- ope_selection %>% 
  mef_ajouter_surf_calc()
  # left_join (y=operation %>% 
  #              select (ope_id, ope_surface_calculee))

```

Agrégation par opération et par espèces (somme des effectifs par espèce pour chaque opération)


```{r}
ope_selection_surf <- ope_selection_surf %>% 
  group_by(ope_id,
           esp_code_alternatif,
           ope_surface_calculee) %>% 
  summarise(effectif = sum(lop_effectif)) %>% 
  ungroup()
```

Calcul des densités (en individus pour 1000 m²)

```{r}
ope_selection_densite <- ope_selection_surf %>% 
  mutate (valeur = 1000*effectif / ope_surface_calculee) %>% 
  select (-ope_surface_calculee)
```


Création d'une nouvelle colonne "indicateur"

```{r}
ope_selection_densite <- ope_selection_densite %>% 
  mutate(indicateur = "densite_surfacique")

```


Création de mon df ds_ope (qui correspond à mes densite surfacique)

```{r}
ds_ope <- ope_selection_densite %>% #ds pour densité surfacique
  select(ope_id,
         esp_code_alternatif,
         indicateur,
         valeur)

```


## Longueur médiane


En partant de mes ope_selection je dois maintenant ajouter le tableau des mesures individuelles


```{r}
ope_selection_lm <- passerelle %>% 
  mef_ajouter_mei() %>%
  mef_ajouter_lots() %>% 
  mef_ajouter_esp() %>% 
  mef_ajouter_type_longueur() %>% 
  select(ope_id,
         lop_id,
         esp_code_alternatif,
         mei_id,
         sta_id,
         pop_id,
         mei_taille)
```


Je cherche maintenant à calculer les longueurs mediannes


```{r}
ope_selection_lmed <- ope_selection_lm %>% 
  group_by(ope_id,esp_code_alternatif) %>% 
  summarise(valeur=median(mei_taille, na.rm=TRUE))

lm_ope <- ope_selection_lmed %>% 
  mutate(indicateur="longueur_medianne") %>% 
  select(ope_id,
         esp_code_alternatif,
         indicateur,
         valeur)
```


## Données environnementales

Je créer un tableau avec mes variables environnement : 


```{r}
# ope_selection_param_env <- passerelle %>% 
#   select(-lop_id,
#          -pre_id) %>% 
#   distinct() %>% 
#   mef_ajouter_ope_env() %>% 
#   mef_ajouter_ope_date() %>% 
#   select(-ope_date,
#          -sta_id,
#          -distance_mer)
# 
# 
# ope_selection_param_env2 <- ope_selection_param_env %>% 
#   pivot_longer(altitude:temp_janvier,
#                names_to = "parametre",
#                values_to= "valeur")
 
```

Représentation de mes variables avec facet_wrap et facet_grid


```{r, fig.height = 45, fig.width = 10}

# Représentation avec facet_wrap

#mes_id <- sample(unique(ope_selection_param_env2$pop_id), 10)
ope_selection_param_env %>% 
#  filter(pop_id%in% mes_id) %>% 
  ggplot(aes(x=annee, y=valeur)) +
  geom_bar(stat="identity") +
  facet_wrap(vars(pop_id, parametre),
             ncol = 8,
               scales="free_y")


#Représentation avec facet_grid

#mes_id <- sample(unique(ope_selection_param_env2$pop_id), 5) 
ope_selection_param_env %>% 
#  filter(pop_id%in% mes_id) %>% 
  ggplot(mapping = aes(x = annee, y = valeur)) +
  geom_bar(stat="identity") +
  facet_grid(pop_id ~ parametre, 
             scales= "free_y")
  
```






