---
title: "Liste Rouge Régionale des poissons d'eau douce de Bretagne"
subtitle: "Calcul des indicateurs simples par opérations"
author: "OFB Bretagne"
date: "`r format(Sys.time(), '%Y-%m-%d')`"
output:
  bookdown::html_document2:
    toc: true
    toc_float: true
---

```{r setup, include=FALSE}
knitr::opts_chunk$set(echo = TRUE,
                      message = FALSE,
                      warning = FALSE)
```

# Objectif : Dynamique de population des poissons d'eau douce de Bretagne

Script : 10_calcul_indicateurs_par_ope

  Pour rappel, cette étude se divise en plusieurs parties. Dans un premier temps, il s'agit de produire un tableau de bord combinant divers indicateurs simples, à l'échelle de chaque opération de pêche. 

  Les pré-traitements nécessaires à la constitution de ce tableau de bord ont été réalisés dans les scripts précédents. Ce script permet donc la création du tableau de bord comportant plusieurs indicateurs dits "simples" afin d'observer les tendances démographiques des espèces. Ces indicateurs (densités volumiques, densités surfaciques, pourcentage de juvéniles, longueurs médianes,...) seront calculés à l'échelle des opérations de pêches retenues pour l'étude. Ces indicateurs sont calculés par espèce et par stade (*juv* / *ad*), mais également pour l'ensemble des individus (*ind*). 


# Installation 

## Chargement des packages, fonctions et des données

```{r Chargement des packages}
library(tidyverse)
library(aspe)
```

Nous avons besoin des jeux de données constitués lors des précédents scripts. 

```{r Chargement des données}
load(file = "../processed_data/selection_pop_ope.rda") ## Chargement des données pré-enregistrées ----
load(file = "../processed_data/pre_traitements_donnees_env.rda")
load(file = "../processed_data/analyse_selection_especes.rda")
load(file = "../processed_data/pre_traitements_donnees_especes.rda")
```

```{r Chargement des tables aspe}
rdata_tables <- misc_nom_dernier_fichier(
  repertoire = "../../../../projets/ASPE/raw_data/rdata",
  pattern = "^tables")
load(rdata_tables)
```

```{r Chargement des fonctions}
source(file = "../R/calcul_biomasse.R")
source(file = "../R/calcul_50_percentile.R")
source(file = "../R/calcul_ecart_interquartile.R")
source(file = "../R/calcul_25_percentile.R")
source(file = "../R/calcul_75_percentile.R")
source(file = "../R/calcul_densite_surface.R")
```


# Les indicateurs par opérations de pêche 

## Indicateurs généraux par opérations de pêche

Plusieurs indicateurs simples témoignants de la dynamique de population des poissons d'eau douce sont calculés dans un premier temps à l'opération de pêche. 


### Effectifs totaux

Les effectifs totaux de chacune des espèces sur chaque opération de pêches (*ope_id*) sont calculés à partir du jeu de données *mei_ope_selection*. Dans un premier temps, le calcul s'effectue sur l'ensemble des données (sans distinction de stade). 

*NB* : Nous considerons les éventuels *NA* en *mei_id* précédemment repérés dans le script 04_pre_traitements_donnees_ope_especes (et nous leurs affectons les données d'effectifs du *lop_id* correspondant).

```{r Création tableau effectif total par ope}
ope_effectif_ind <- mei_ope_selection %>%
  mutate(valeur_effectif = ifelse(startsWith(mei_id, "na_vigilance"), lop_effectif, 1)) %>%  # Remplace les valeurs commençant par "na_vigilance" par lop_effectif
  group_by(ope_id, esp_code_alternatif) %>%
  summarise(valeur = sum(valeur_effectif),
            .groups = 'drop') %>%
  mutate(indicateur = "effectif_total",
         stade = "ind") %>%
  select(ope_id,
    esp_code_alternatif,
    indicateur,
    valeur,
    stade)
```


Dans un second temps, l'indicateur est calculé par stade (juvénile et adulte). 

```{r Création tableau effectif total par ope et stade}
ope_effectif_stade <- mei_ope_selection %>%
  mutate(valeur_effectif = ifelse(startsWith(mei_id, "na_"), lop_effectif, 1)) %>%  # Remplace les valeurs commençant par "na_" par lop_effectif
  group_by(ope_id,
           esp_code_alternatif,
           stade) %>%
  summarise(valeur = sum(valeur_effectif),
            indicateur = "effectif_total",
            .groups = 'drop') %>%
  select(ope_id,
         esp_code_alternatif,
    indicateur,
    valeur,
    stade)

ope_effectif <- rbind (ope_effectif_ind,
                       ope_effectif_stade)
```

Nous avons donc une première version des effectifs sans avoir inclut les absences. Les absences des espèces correspondent au cas où une espèce a déjà été interceptée sur une station lors d'une année de pêche, mais qu'elle n'y a pas été retrouvée lors des années suivantes. 

Création d'un dataframe avec toutes les combinaisons possibles d'*ope_id*, *esp_code_alternatif* et années présentes dans les données ; et ajout des *NA* :

```{r Création tableau effectif total par ope et stade avec NA}
ope_effectif_ind <- ope_effectif_ind %>% 
  left_join(ope_selection) %>% 
  select(-sta_id,
         -pro_libelle,
         -ope_date,
         -pop_libelle)

ope_full <- mef_ajouter_abs(ope_effectif_ind,
                      var_id = ope_id,
                      var_taxon = esp_code_alternatif,
                      var_effectif = valeur)

ope_effectif_absences <- ope_full %>%
  mutate(valeur = ifelse(is.na(valeur), 0, valeur),
    indicateur = 'effectif_total',
    stade = "ind") %>% 
  select(ope_id,
         esp_code_alternatif,
         indicateur,
         valeur,
         stade)
```


### Biomasses

Les biomasses de chacune des espèces sur chaque opération de pêches (*ope_id*) sont calculées à partir du jeu de données *mei_ope_selection*. Dans un premier temps, l'ensemble des stades sont gardés. 

```{r Création tableau biomasse totale par ope}
ope_biomasse <- mei_ope_selection %>% # Calcul de la biomasse par opération sans distinction de stade
  group_by(ope_id,
           esp_code_alternatif,
           stade) %>%
  summarise(valeur=sum(poids_tp, na.rm = TRUE)) %>% 
  mutate(indicateur= "biomasse") %>% 
  select(ope_id,
         esp_code_alternatif,
         indicateur,
         valeur,
         stade)
```


Dans un second temps, l'indicateur de la biomasse est calculé par stade (*juv*, *ad* et *ind*) et les diffréentes données sont regroupées dans un tableau global relatif à l'indicateur biomasse : *ope_biomasse*.

```{r Création tableau biomasse totale par ope 2}
ope_biomasse <- ope_biomasse %>%
  bind_rows(ope_biomasse %>%
      filter(stade %in% c("ad", "juv")) %>%
      group_by(indicateur, 
               ope_id, 
               esp_code_alternatif) %>%
      summarise(stade = "ind", valeur = sum(valeur)))
```


### Densités surfaciques

  Les densités surfaciques de chacune des espèces sur chaque opération de pêche (*ope_id*) sont calculées à partir du jeu de données *mei_ope_selection*. Dans un premier temps, l'ensemble des stades sont gardés. Il est nécessaire d'ajouter les données de surfaces prospectées lors de l'opération de pêche afin de calculer les densités surfaciques : les valeurs d'*ope_surface_calculee* sont ajoutés au dataframe principal. 

```{r Ajout des données de surfaces calculées}
mei_ope_selection <- mei_ope_selection %>% 
  left_join (y=operation %>% 
               select (ope_id, 
                       ope_surface_calculee, # Ajout surfaces échantillonnées 
                       passage$pas_numero))
```

La fonction *calcul_densite_surface* calcule les densités surfaciques par opération, espèce et par stade : les résultats sont renvoyés dans le jeu de données *ope_densite_surf*. 

```{r Calcul densités surfaciques}
ope_densite_surf <- calcul_densite_surface(mei_ope_selection,
                                           ope_surface_calculee,
                                           ope_id,
                                           esp_code_alternatif,
                                           stade,
                                           mei_id)
```


### Densités volumiques

  Les densités volumiques de chacune des espèces sur chaque opération de pêche (*ope_id*) sont calculées à partir du jeu de données *mei_ope_selection*. Dans un premier temps, l'ensemble des stades sont gardés. Il est nécessaire d'ajouter les données de profondeur liées à l'opération de pêche afin de calculer les densités volumiques : les valeurs du dataframe *ope_selection_param_env* issu du script 04_pre_traitement_env sont ajoutées. Nous y sélectionnons le paramètre de la profondeur et l'incluons dans notre jeu de données *ope_param_profondeur*.  

```{r Création df profondeur}
ope_param_profondeur <- ope_selection_param_env %>% # Création d'un df contenant les valeurs de profondeur
  filter(parametre == "profondeur") %>% 
  select(ope_id,
         valeur) %>% 
  rename(profondeur=valeur) %>% 
  distinct()
```

Nous réalisons par la suite le calcul des densités volumiques par opération pour chaque espèce ainsi que pour tous les stades (*ad*, *juv* et *ind*). Pour cela, nous utilisons également les valeurs de densités surfaciques précédemment calculées. 

```{r Calcul densités volumiques}
densite_surf <- ope_densite_surf %>% # Utilisation des données de densités surfaciques précédemment calculées
  rename(valeur_ds = valeur)

ope_densite_vol<- left_join(ope_param_profondeur, densite_surf, by = "ope_id") %>% 
  mutate(valeur = valeur_ds /profondeur) %>%
  ungroup() %>% 
  mutate(indicateur = "densite_volumique") %>% 
  select(ope_id, 
         esp_code_alternatif, 
         indicateur,
         valeur,
         stade)
```


### Pourcentage de juvéniles

Le pourcentage de juvéniles de chacune des espèces pour chaque opération de pêche (*ope_id*)est calculé à partir du jeu de données *mei_ope_selection*. Nous utilisons les valeurs d'effectifs précèdemment calculées dans *ope_effectif*. 

```{r Création dataframe pour indicateur pourcentage_juv}
ope_pc_juv <- ope_effectif %>%
  mutate(indicateur = "pourcentage_juveniles")
```

Le calcul de pourcentage de juvéniles par opération est effectué. Les résultats sont stockés dans le jeu de données *ope_pc_juv*.

```{r Calcul pourcentage juvéniles}
ope_pc_juv <- ope_pc_juv %>% 
  ungroup() %>% 
  complete(ope_id,
           esp_code_alternatif,
           stade,
           indicateur,
           fill = list(valeur = 0)) %>% 
    group_by(ope_id,
             esp_code_alternatif) %>% 
  mutate(valeur = (valeur [stade == "juv"] / valeur [stade == "ind"])*100) %>% 
  filter(stade == "ind",
         !is.nan(valeur))
```


## Indicateurs sur les mesures individuelles par opération de pêche

  Il s'agit ici de calculer des indicateurs simples spécifiques aux mesures individuelles des poissons. L'ensemble de ces paramètres tournerons autour de la longueur médiane des poissons. Il est donc nécessaire de garder à l'esprit que ces indicateurs reposeront sur des données de tailles estimées par un modèle (cf Script 04_pre_traitement_ope_esp). Il est donc nécessaire de rester critique face aux résultats issus de ces indicateurs. 


### Longueur médiane

Nous réalisons ainsi le calcul des longueurs médianes des individus par opération. La fonction *calcul_50_percentile* a été créée afin de calculer cet indicateur par opération / espèce et stade : les résultats de cette fonction sont renvoyés dans le jeu de données *ope_lm*. 

```{r Calcul longueur médiane mei}
ope_lm <- calcul_50_percentile(mei_ope_selection,
                               mei_taille,
                               ope_id,
                               esp_code_alternatif, 
                               stade)
```



### Ecarts interquartiles des longueurs médianes

Calcul des écarts interquartiles des tailles des individus par opération : Création de la fonction "calcul_ecart_interquartile" :

Le calcul des écarts interquartiles des longueurs médianes des individus par opération est effectué. La fonction *calcul_ecart_inter* a été créée afin de calculer cet indicateur par opération / espèce et stade : les résultats de cette fonction sont renvoyés dans le jeu de données *ope_ecart_inter*. 

```{r Calcul écarts interquartiles longueurs médianes}
ope_ecart_inter <- calcul_ecart_inter(mei_ope_selection,
                                      mei_taille,
                                      ope_id,
                                      esp_code_alternatif, 
                                      stade)
```


### Percentiles 25 et 75 des longueurs médianes

Le calcul des percentiles 25 et 75 des longueurs médianes des individus par opération est effectué. Les fonctions *calcul_p25* et *calcul_p75* ont été créées afin de calculer ces indicateurs par opération / espèce et stade : les résultats de cette fonction sont renvoyés dans le jeu de données *ope_p25* et *ope_p75*. 

```{r Calcul p25 longueurs médianes}
ope_p25 <- calcul_p25(mei_ope_selection, # Calcul des percentiles 25 des longueurs médianes
                      mei_taille,
                      ope_id,
                      esp_code_alternatif, 
                      stade)
```

```{r Calcul p75 longueurs médianes}
ope_p75 <- calcul_p75(mei_ope_selection, # Calcul des percentiles 75 des longueurs médianes
                      mei_taille,
                      ope_id,
                      esp_code_alternatif, 
                      stade)
```


# Création du tableau final empilé des indicateurs

L'ensemble des indicateurs précèdemment calculés à l'opération sont regroupés dans le dataframe *ope_indicateur*. 

```{r Création df final "ope_indicateur"}
# Création du tableau pré-final avec tous les indicateurs calculés
ope_indicateur <- rbind(ope_lm,
                        ope_densite_surf,
                        ope_densite_vol,
                        ope_pc_juv,
                        ope_biomasse,
                        ope_effectif)
```

Les années d'opérations ainsi que les identifiants des points de prélèvements sont ajoutés au tableau *ope_indicateur*. 

```{r Ajout données années et pop_id}
# Ajout des années d'opération au site et à l'année (pop_id) et (ope_date)
ope_indicateur <- ope_indicateur %>% 
  ungroup() %>%   
  left_join(y=operation %>% 
              select(ope_id,
                     pop_id= ope_pop_id,
                     ope_date)) %>% 
  mef_ajouter_ope_date() %>% 
    select(ope_id,
           esp_code_alternatif,
           indicateur,
           valeur,
           stade,
           pop_id,
           annee)
```

Nous visualisons le dataframe final *ope_indicateur* regroupant donc l'ensemble des indicateurs calculés à l'opération (par espèces et par stades). Il s'agit de notre tableau de bord final à l'échelle des opérations. 

```{r Visualisation tableau "ope_indicateur"}
#Représentation graphique du tableau 
ope_indicateur%>%
  DT::datatable(rownames = FALSE)
```


# Sauvegardes

Nous sauvegardons dans un fichier .rda le jeu de données *ope_indicateur* qui nous servira pour des analyses futures.

```{r Sauvegarde}
save(ope_indicateur,
     mei_ope_selection,
     ope_effectif,
     file = "../processed_data/assemblage_tab_par_ope.rda")
```

Nous sauvegardons à part les données d'effectifs et de densités surfaciques : 

```{r Sauvegarde 2}
save(ope_effectif_absences,
     ope_densite_surf,
     file = "../processed_data/donnees_densite_eff_abs.rda")
```


# Référence bibliographique
  
  Irz, P., Mondy, C., Richard, B. Bonnafoux, L. (2024). aspe: An R package to analyse and visualise river fish data in France. R package version 0.4.1, https://github.com/PascalIrz/aspe/
