---
title: "Liste Rouge Régionale des poissons d'eau douce de Bretagne"
subtitle: "Calcul des indicateurs régionaux"
author: "OFB Bretagne"
date: "`r format(Sys.time(), '%Y-%m-%d')`"
output:
  bookdown::html_document2:
    toc: true
    toc_float: true
---

```{r setup, include=FALSE}
knitr::opts_chunk$set(echo = TRUE,
                      message = FALSE,
                      warning = FALSE)
```


# Objectif : Dynamique de population des poissons d'eau douce de Bretagne

Script : 11_calcul_indicateurs_regionaux

Dans le dernier script (10), nous avons produit un tableau de bord combinant divers indicateurs simples à l'échelle de chaque opérations de pêches. Ce premier tableau de bord est représentatif de la dynamique de population des poissons d'eau douce pour une année n à un point de prélèvement donné.

La seconde étape consiste à réaliser le même travail, mais à une échelle régionale.

Ce script vise donc à créer un tableau d'indicateurs simples à l'échelle régionale. Pour les indicateurs calculés au niveau des points de prélèvement, nous agrègerons chaque année leurs valeurs à l'échelle régionale en prenant la médiane des valeurs obtenues sur l'ensemble des stations/points de prélèvement à l'année.

A l'issue de ce script, une approche analytique pourra être réalisée. 


# Installation 

## Chargement des packages, fonctions et des données 

```{r Chargement des packages}
## Chargement des packages ----
library(ggthemes)
library(tidyverse)
library(aspe)
library(ggplot2)
library (khroma)
library(dplyr)
library(wesanderson)
library(zoo)
library(gt)
library(lemon)
library(trend)
library(ggh4x)
library(purrr)
library(broom)
library(ggforce)
```


```{r Chargement des données}
## Chargement des données ----
load(file = "../processed_data/selection_pop_ope.rda")
load(file = "../processed_data/pre_traitements_donnees_env.rda")
load(file = "../processed_data/assemblage_tab_par_ope.rda")
load(file = "../processed_data/analyse_selection_especes.rda")
```


```{r Chargement des fonctions}
## Chargement des fonctions ----
source(file = "../R/mk_st_by_group.R")
source(file = "../R/calcul_taux_evolution.R")
source(file = "../R/mann_kendall_sen.R")
```


```{r Chargement de la palette de couleur}
# Définition des couleurs de l'OFB en format RGB
pal <- c("#007844", "#92D050", "#0087C1", "#FCEE21", "#00AEEF", "#1D1D1B", "#A97B30", "#B9D9EB")
```


# Les indicateurs régionaux 

## Indicateurs généraux à l'échelle de la région

Deux indicateurs simples peuvent être calculés à l'échelle de la région. Il s'agit du taux d'occurrence de chaque espèce (par années), et du pourcentage de sites prospectés où l'espèce est présente (par périodes et/ou par années).




### Taux d'occurrence régionaux

Les taux d'occurrence des espèces par années (correspondant aux nombres de présence l'année n divisé par le nombre de stations totales échantillonnées l'année n) sont calculés.   

```{r Preparation calcul taux occurrence}
# Filtre et compte les occurrences distinctes d'opérations pour chaque année et espèce
occur <- ope_indicateur %>% 
  filter(stade == "ind",                    # Filtre les lignes où le stade = "ind"
         indicateur == "effectif_total",    # Filtre les lignes où l'indicateur = "effectif_total"
         valeur > 0) %>%                   # Filtre les lignes où la valeur est supérieure à 0
  group_by(annee, 
           esp_code_alternatif) %>%         # Groupe par année et code alternatif de l'espèce
  summarise(n_occur = n_distinct(ope_id))   # Compte le nombre d'ope_id et l'assigne à n_occur

# Compte le nombre total d'opérations distinctes pour chaque année
n_ope_par_an <- ope_indicateur %>%
  filter(stade == "ind",                        # Filtre les lignes où le stade ="ind"
         indicateur == "effectif_total") %>% # Filtre les lignes où l'indicateur ="effectif_total"
  group_by(annee) %>%                       # Groupe par année
  summarise(n_ope = n_distinct(ope_id))     # Compte le nombre distinct d'ope_id et l'assigne à n_ope
```

Les résultats sont empilés dans le jeu de données *reg_taux_occ*.

```{r Calcul taux occurrence}
# Calcule les taux d'occurrences
reg_taux_occ <- occur %>% 
  left_join(n_ope_par_an) %>%             
  mutate(valeur = n_occur / n_ope,   # Calcule le taux d'occurrence en divisant n_occur par n_ope
         indicateur = "taux_occurrence",  
         stade = "ind")                   

```



### Pourcentage de présence des espèces par stations

Nous souhaitons calculer le pourcentage des sites / stations prospectés où l'espèce a été trouvée (à l'échelle de toute la région). Il s'agit donc d'un seul pourcentage moyen par espèces et par période de temps ou d'années. 


```{r Préparation calcul pourcentage présence especes}
ope_biomasse <- ope_indicateur %>% 
  filter (indicateur == "biomasse")

ope_biomasse_ind <- ope_indicateur %>% 
  filter(indicateur == "biomasse",
         stade == "ind")

combinaisons <- expand.grid(esp_code_alternatif = unique(ope_biomasse_ind$esp_code_alternatif),
                            ope_id = unique(ope_biomasse$ope_id))
```


```{r Calcul pourcentage présence especes}
# Fusionner les combinaisons avec le dataframe initial
reg_pc_site_presence_esp <- combinaisons %>%
  left_join(ope_biomasse_ind, by = c("esp_code_alternatif", "ope_id")) %>%
  mutate(present = !is.na(indicateur)) %>%
  group_by(esp_code_alternatif) %>%
  mutate(
    stade = "ind",
    indicateur = "pourcentage_site_presence_esp",
    valeur = sum(present) / n_distinct(ope_id) * 100
  ) %>%
  select(-present)

# Affichage du résultat
print(reg_pc_site_presence_esp)
```



## Regroupement des indicateurs à l'échelle régionale

Le dataframe reg_indicateur regroupe l'ensemble des indicateurs calculés à l'échelle régionale. Les données sont agrégées en fonction des médianes des indicateurs par années et par stades. Une exception est faite pour l'indicateur "pourcentage_juveniles", qui est agrégé en utilisant la moyenne et non la médiane, étant donné qu'il s'agit d'un pourcentage.

```{r Construction tab reg_indicateur, fig.height = 55, fig.width = 10}

# Calcul des indicateurs régionaux en fonction des médianes annuelles et par stade avec une exception pour le pourcentage de juvéniles (utilisant la moyenne)

reg_indicateur <- ope_indicateur %>%
  group_by(esp_code_alternatif,            # Regrouper par code alternatif de l'espèce
           annee,                          # Regrouper par année
           indicateur,                     # Regrouper par type d'indicateur
           stade) %>%                       # Regrouper par stade
  summarize(valeur = case_when(
    indicateur == "pourcentage_juveniles" ~ mean(valeur),  # Calculer la moyenne pour le pourcentage de juvéniles
    TRUE ~ median(valeur)                                  # Calculer la médiane pour les autres indicateurs
  )) %>%
  ungroup() %>%                            # Annuler le regroupement
  distinct()                               # Supprimer les doublons

```


Nous ajoutons à ce tableau bilan l'indicateur des taux d'occurrence créé précèdemment. 

```{r Construction tab reg_indicateur part 2}
reg_taux_occ <- reg_taux_occ %>% # Sélection des colonnes de reg_taux_occ pour correspondre à celles de reg_indicateur
  select(names(reg_indicateur))

reg_indicateur <- reg_indicateur %>% 
  rbind(reg_taux_occ) # Ajout des valeurs de taux occurrence dans le df reg_indicateur
```



# Les Taux d'Evolution des indicateurs

Nous souhaitons calculer les taux d'évolution inter-annuel des valeurs de chaques indicateurs, c'est à dire entre l'année n et l'année n-1, par espèce. Si le taux d'évolution est positif, cela correspond à une croissance de la valeur de l'indicateur (et donc une potentielle croissance de la population) ; si il est négatif, cela correspond à un déclin de la valeur de l'indicateur (et donc une potentielle décroissance de la population). 

Nous utilisons la fonction *calcul_taux_evolution* pour obtenir les taux d'évolution. Ces derniers sont enregistrer dans le jeu de données *reg_taux_evol_1990* qui contient les différents taux d'évolution obtenus depuis l'année 1990. 

```{r Calcul des taux evolution}
# Calcul des taux d'évolution depuis 1990
reg_taux_evol_1990 <- calcul_taux_evol(df = reg_indicateur,
                             var_x = annee,
                             var_y = valeur,
                             debut = 1990,
                             esp_code_alternatif,
                             stade,
                             indicateur)
print(reg_taux_evol_1990)

```

Nous avons donc, à la fin de ce script, un tableau de bord d'indicateurs simples à l'échelle régionale. Nous allons pouvoir analyser les différentes tendances des indicateurs sur la période 1990-2023 dans le prochain script (12_analyse_indicateurs_regionaux). 


# Sauvegarde

Nous sauvegardons dans un fichier .rda les jeux de données qui nous permettrons de réaliser les analyses des indicateurs à l'échelle régionale.

```{r Sauvegarde}
save(reg_taux_occ,
     reg_taux_evol_1990,
     reg_indicateur,
     ope_indicateur,
     file = "../processed_data/calcul_indicateurs_regionaux.rda")
```


