---
title: "Liste Rouge Régionale des poissons d'eau douce de Bretagne"
subtitle: "Calcul des indicateurs régionaux"
author: "OFB Bretagne"
date: "`r format(Sys.time(), '%Y-%m-%d')`"
output:
  bookdown::html_document2:
    toc: true
    toc_float: true
---

```{r setup, include=FALSE}
knitr::opts_chunk$set(echo = TRUE,
                      message = FALSE,
                      warning = FALSE)
```


# Objectif : Dynamique de population des poissons d'eau douce de Bretagne - 11_calcul_indicateurs_regionaux

Pour les indicateurs calculés au point, on agrège chaque année leur valeur à l'échelle régionale. Le taux d'occurence de chaque espèce est directement calculée annuellement, à l'échelle régionale, comme le pourcentage de sites prospectés où l'espèce a été trouvée. 


# Installation 

## Chargement des packages, fonctions et des données 

```{r Chargement des packages, données et fonctions}

## Chargement des packages ----
library(ggthemes)
library(tidyverse)
library(aspe)
library(ggplot2)
library (khroma)
library(dplyr)
library(wesanderson)
library(zoo)
library(lemon)
library(trend)
library(ggh4x)


## Chargement des données ----
load(file = "../processed_data/selection_pop_ope.rda")
load(file = "../processed_data/pre_traitements_donnees_env.rda")
load(file = "../processed_data/assemblage_tab_par_ope.rda")
load(file = "../processed_data/analyse_selection_especes.rda")

# rdata_tables <- misc_nom_dernier_fichier(
#   repertoire = "../../../../projets/ASPE/raw_data/rdata",
#   pattern = "^tables")
# load(rdata_tables)

source(file = "../R/mk_st_by_group.R")
source(file = "../R/mann_kendall_sen.R")
source(file = "../R/calcul_taux_evolution.R")

# Définition des couleurs de l'OFB en format RGB
pal <- c("#007844", "#92D050", "#0087C1", "#FCEE21", "#00AEEF", "#1D1D1B", "#A97B30", "#B9D9EB")
```

# Constitution du jeu de données

### Taux d'occurrence

On calcul le taux d'occurrence des espèces : 

```{r Calcul taux occurrence}
occur <- ope_indicateur %>% 
  filter(stade == "ind",
         indicateur == "effectif_total",
         valeur > 0) %>%
  group_by(annee, esp_code_alternatif) %>% 
  summarise(n_occur = n_distinct(ope_id))

n_ope_par_an <- ope_indicateur %>% 
  filter(stade == "ind",
         indicateur == "effectif_total") %>%
  group_by(annee) %>% 
  summarise(n_ope = n_distinct(ope_id))

taux_occ <- occur %>% 
  left_join(n_ope_par_an) %>% 
  mutate(valeur = n_occur / n_ope,
         indicateur = "taux_occurrence",
         stade = "ind")
```


## Echelle régionale

```{r, fig.height = 55, fig.width = 10}
# Calcul des données par année et pop_id en calculant la médiane de la valeur de l'indicateur ----
reg_indicateur <- ope_indicateur %>%
  group_by(esp_code_alternatif, annee, indicateur, stade) %>%
  summarize(valeur = case_when(
    indicateur == "pourcentage_juveniles" ~ mean(valeur),
    TRUE ~ median(valeur)
  )) %>%
  ungroup() %>%
  distinct()
```

```{r}
taux_occ <- taux_occ %>% 
  select(names(reg_indicateur))

reg_indicateur <- reg_indicateur %>% 
  rbind(taux_occ)

```

```{r, fig.height = 6, fig.width = 10}
# Représentation graphique des données : 

graphique <- reg_indicateur %>%
  ggplot(aes(x= annee, y =valeur, group = stade, color = stade)) + 
  geom_point() +
  geom_smooth(se = FALSE) +
  facet_grid2(esp_code_alternatif ~ indicateur, scales = "free", independent = "y") + 
  scale_color_manual(values = c("juv" = "#92D080", "ad" = "#A97B30", "ind" = "black"),
                     name = "Stade", labels = c("Adulte", "Indifférencié", "Juvénile")) +
  labs(title = "Indicateurs de tendances à l'échelle régionale des espèces de poissons d'eau douce",
       x = "Années", 
       y = "Valeurs") +
  theme_bw()+
  theme(strip.background = element_rect(color = "black", fill = "#faffff"),
        legend.position = "bottom",
        panel.background = element_rect(fill="#faf0e0"),
        panel.grid.major = element_line(color="lightgrey", size = 0.1),
        panel.grid.minor = element_line(color = "lightgrey"),
        axis.text.x = element_text(angle = 45))

print(graphique)

```


## Tendances globales 

Il s'agit d'observer les différentes tendances présentes sur les indicateurs précedement établis. 

```{r, fig.height = 25, fig.width = 10}
tendance_indicateur <- mk_st_by_group(ope_indicateur,
                                      var_x = annee,
                                      var_y = valeur,
                                      esp_code_alternatif,
                                      indicateur,
                                      stade, 
                                      pop_id)
```



```{r, fig.height = 5, fig.width = 10}
tendance_indicateur %>% 
  filter(indicateur!="taux_occurrence",
         stade == "ad") %>% 
  group_by(indicateur,
           trend,
           stade,
           esp_code_alternatif) %>% 
  summarise (n = n_distinct (pop_id)) %>% 
  ggplot(mapping = aes(x = trend,
                       y = n,
                       fill = trend)) +
  geom_bar(stat="identity") +
  facet_grid(~esp_code_alternatif ~ stade ~ indicateur, 
              scales = "free") +
  labs(title = "Tendances indicateurs - Adulte", 
       x = "Tendance", 
       y = "Valeurs pop_id") +
  scale_fill_manual(values = c("Decrease" = "red","Increase" = "#92D080", "No trend" ="lightgrey"),
                     name = "Tendance : ") +
  theme(strip.background = element_rect(color = "black", fill = "#faffff"),
        panel.grid.major = element_line(color="#ffffff", size = 0.1),
        panel.grid.minor = element_line(color = "#ffffff"),
        panel.background = element_rect(fill="#faf0e0"),
        legend.position = "bottom") 
```



```{r, fig.height = 5, fig.width = 10}
tendance_indicateur %>% 
  filter(indicateur!="taux_occurrence",
         stade == "juv") %>% 
  group_by(indicateur,
           trend,
           stade,
           esp_code_alternatif) %>% 
  summarise (n = n_distinct (pop_id)) %>% 
  ggplot(mapping = aes(x = trend,
                       y = n,
                       fill = trend)) +
  geom_bar(stat="identity") +
  facet_grid(~esp_code_alternatif ~ stade ~ indicateur  , 
              scales = "free") +
  labs(title = "Tendances indicateurs - Juvénile", 
       x = "Tendance", 
       y = "Valeur pop_id") +
  scale_fill_manual(values = c("Decrease" = "red","Increase" = "#92D080", "No trend" ="lightgrey"),
                     name = "Tendance : ") +
  theme(strip.background = element_rect(color = "black", fill = "#faffff"),
        panel.grid.major = element_line(color="#ffffff", size = 0.1),
        panel.grid.minor = element_line(color = "#ffffff"),
        panel.background = element_rect(fill="#faf0e0"),
        legend.position = "bottom") 

```


```{r, fig.height = 5, fig.width = 10}
tendance_indicateur %>% 
  filter(indicateur!="taux_occurrence",
         indicateur!="pourcentage_presence_esp",
         stade == "ind") %>% 
  group_by(indicateur,
           trend,
           stade,
           esp_code_alternatif) %>% 
  summarise (n = n_distinct (pop_id)) %>% 
  ggplot(mapping = aes(x = trend,
                       y = n,
                       fill = trend)) +
  geom_bar(stat="identity") +
  facet_grid(~esp_code_alternatif ~ stade ~ indicateur  , 
              scales = "free") +
  labs(title = "Tendances indicateurs - Indifférencié", 
       x = "Tendance", 
       y = "Valeur pop_id") +
  scale_fill_manual(values = c("Decrease" = "red","Increase" = "#92D080", "No trend" ="lightgrey"),
                     name = "Tendance : ") +
  theme(strip.background = element_rect(color = "black", fill = "#faffff"),
        panel.grid.major = element_line(color="#ffffff", size = 0.1),
        panel.grid.minor = element_line(color = "#ffffff"),
        panel.background = element_rect(fill="#faf0e0"),
        axis.text.x = element_text(angle = 45),
        legend.position = "bottom") 
```


### Taux d'Evolution

On souhaite calculer le taux d'évolution inter-annuel, c'est à dire entre l'année n et l'année n-1, par espèce. Si le taux d'évolution est positif, cela correspond à une croissance de la population ; si il est négatif, cela correspond à un déclin. 

```{r}
# Taux d'évolution du taux d'occurence de densité de surface : 

taux_evol_1990 <- calcul_taux_evol(df = reg_indicateur,
                             var_x = annee,
                             var_y = valeur,
                             debut = 1990,
                             esp_code_alternatif,
                             stade,
                             indicateur)
print(taux_evol_1990)

```



```{r, fig.height = 5, fig.width = 10}
# Définition des seuils et des couleurs correspondantes
seuils <- c(0.55, 0.99, 1.01, 1.25)
couleurs <- c("#CB2027", "#DDDDDD","#8fd175")
n <- length(seuils)

# Représentation graphique :
graph_taux_evol <- taux_evol_1990 %>%
  ggplot(aes(x = reorder(stade, mean_geom), y = mean_geom, color = stade)) +
  geom_point(shape = 19) +
  geom_line(aes(group = stade)) +
  facet_grid(~ esp_code_alternatif ~ indicateur, scales = "free") +
  labs(title = "Taux évolution", x = "Stade", y = "Moyenne Géométrique") +
  theme(strip.background = element_rect(color = "black", fill = "#faffff"),
        panel.grid.major = element_line(color = "#ffffff", size = 0.1),
        panel.grid.minor = element_line(color = "#ffffff"),
        panel.background = element_rect(fill = "#faf0e0"),
        legend.position = "bottom") + 
  scale_color_manual(values = c("juv" = "#92D080", "ad" = "#A97B30", "ind" = "black"),
                     name = "Stade", labels = c("Adulte", "Indifférencié", "Juvénile"))



 for (i in 1:(n-1)) {
   graph_taux_evol <- graph_taux_evol +
     annotate("rect", xmin = -Inf, xmax = Inf, ymin = seuils[i], ymax = seuils[i+1], fill = couleurs[i], alpha = 0.1)
 }

print(graph_taux_evol)

```


```{r}
indicateur_sel <- "effectif_total"

taux_evol_eff <- taux_evol_1990 %>% 
  filter (indicateur == indicateur_sel,
          stade == "ind")



tendance_indicateur_eff <- tendance_indicateur %>% 
  filter (indicateur == indicateur_sel,
          stade == "ind") %>% 
  select(-pop_id) %>% 
  group_by(esp_code_alternatif) %>% 
  mutate(med_Sen = median(sens_slope))


tendance_indicateur_eff <- tendance_indicateur_eff %>% 
  left_join(taux_evol_eff) %>% 
  select (esp_code_alternatif,
          mean_geom,
          med_Sen) %>% 
  unique()
```


Observation de ce qu'il se passe au niveau des taux d'évol
```{r}
tendance_indicateur_gra <- tendance_indicateur_eff %>% 
  filter(!esp_code_alternatif %in% c("FLE", "MUP", "PLI", "LPR", "ALF" )) %>%  # On retire les espèces qui ont trop peu de données pour être évaluées
  ggplot(aes(x = mean_geom, y = med_Sen,  label = esp_code_alternatif)) +
  geom_smooth(method = "lm", se = TRUE) + 
  geom_point() + 
  geom_hline(yintercept = 0,
             linetype = "dotted")+
  geom_vline(xintercept = 1,
             linetype = "dotted")+
 # geom_text(hjust = 0.5, vjust = 1.3) + 
  ggrepel::geom_text_repel()
 

print(tendance_indicateur_gra)
```



Je travail ici sur des modèles linéiares généralisés :
Distribution de Y : Gaussienne

Je réalise des pré-traitement pour : 
1) Transformer les valeurs de densités (surface et volume) en log : 

```{r}
data <- ope_selection %>% 
  select(ope_id,
         pro_libelle) 

test_ope_indicateur <- ope_indicateur %>% 
  mutate (valeur_l = ifelse (grepl("densite", indicateur),
                               log(1 + valeur),
                               valeur)) %>%  
  left_join(data)
```



2) Exclure du jeu de données les lignes avec moins de 5 années de données : 


```{r}

nb_annee_glm <- 5


test_ope_indicateur <- test_ope_indicateur %>%
  group_by(esp_code_alternatif, indicateur, stade) %>%
  filter(n_distinct(annee) >= nb_annee_glm) %>%
  ungroup() %>% 
  select(-valeur)

```

Je fais un essaie individuel : 

```{r}
source(file = "../R/calcul_glm.R")

mon_espece <- "ANG"
mon_stade <- "ind"
mon_indicateur <- "densite_volumique"

test_data_ang_ind <- test_ope_indicateur %>% 
  ungroup() %>% 
  filter(indicateur == mon_indicateur,
         esp_code_alternatif == mon_espece,
         stade == mon_stade)

test_ang_ind <- calcul_glm_non_groupe(test_data_ang_ind)
test_ang_ind <- test_ang_ind %>% 
  mutate(esp_code_alternatif = "ANG",
         stade = "ind",
         indicateur = "densite_volumique")

```


Je le fais pour tous : 
```{r}
library(purrr)

combinaisons <- unique(select(test_ope_indicateur, esp_code_alternatif, stade, indicateur))

# Appliquer la fonction calcul_glm_non_groupe à chaque combinaison
resultats_glm <- combinaisons %>%
  pmap_dfr(~calcul_glm_non_groupe(test_ope_indicateur %>%
                                    filter(esp_code_alternatif == ..1 & stade == ..2 & indicateur == ..3)) %>%
             mutate(esp_code_alternatif = ..1, 
                     stade = ..2, 
                     indicateur = ..3)) %>% 
  rename (glm_intercept = intercept,
          glm_pvalue = pvalue,
          glm_annee = annee) %>% 
  select (esp_code_alternatif,
          stade,
          indicateur,
          glm_intercept, 
          glm_annee,
          glm_pvalue)

```

```{r, fig.height = 5, fig.width = 10}

resultats_glm <- resultats_glm %>%
  filter(esp_code_alternatif %in% c("LOF", "ANG", "BRO")) %>%
  mutate(significativité = case_when(
    glm_pvalue <= 0.001 ~ '***',
    glm_pvalue <= 0.01 ~ '**',
    glm_pvalue <= 0.05 ~ '*',
    glm_pvalue <= 0.1 ~ '.',
    TRUE ~ ' '
  ))


# resultats_glm_test <- resultats_glm %>% 
#   select(-glm_pvalue) %>% 
#   filter(significativité == "***")


library(gt)

resultats_glm %>%
  gt() %>%
  tab_header(
    title = "Résultats des modèles GLM",
    subtitle = "Tableau synthétique des coefficients, années et p-values"
  ) %>%
  fmt_number(
    columns = vars(glm_intercept, glm_annee, glm_pvalue),
    decimals = 3
  )


```


```{r, fig.height = 25, fig.width = 10}
# resultats_glm_test <- resultats_glm_test %>%
#   pivot_longer(cols = starts_with("glm_"), 
#                names_to = "glm_data",
#                values_to = "glm_valeur") %>% 
#   select (- significatif,
#           significativité)
# 
# 
# graph_glm <- resultats_glm_test %>% 
#   ggplot(aes(x= esp_code_alternatif, 
#              y = glm_valeur,
#              fill = esp_code_alternatif,
#              colour = esp_code_alternatif)) +
#   geom_boxplot(alpha=0.5, outlier.alpha=0) +
#   geom_jitter() +
#   facet_grid2(indicateur ~ glm_data, 
#               scales = "free", 
#               independent = "y") +
#   theme(strip.background = element_rect(color = "black", fill = "#faffff"),
#         legend.position = "bottom",
#         panel.background = element_rect(fill="#faf0e0"),
#         panel.grid.major = element_line(color="lightgrey", size = 0.1),
#         panel.grid.minor = element_line(color = "lightgrey"),
#         axis.text.x = element_text(angle = 45))
#   
# 
# print(graph_glm)
```


