---
title: "Liste Rouge Régionale des poissons d'eau douce de Bretagne"
subtitle: "Calcul des indicateurs régionaux"
author: "OFB Bretagne"
date: "`r format(Sys.time(), '%Y-%m-%d')`"
output:
  bookdown::html_document2:
    toc: true
    toc_float: true
---

```{r setup, include=FALSE}
knitr::opts_chunk$set(echo = TRUE,
                      message = FALSE,
                      warning = FALSE)
```


# Objectif : Dynamique de population des poissons d'eau douce de Bretagne - 11_calcul_indicateurs_regionaux

Pour les indicateurs calculés au point, on agrège chaque année leur valeur à l'échelle régionale. Le taux d'occurence de chaque espèce est directement calculée annuellement, à l'échelle régionale, comme le pourcentage de sites prospectés où l'espèce a été trouvée. 


# Installation 

## Chargement des packages, fonctions et des données 

```{r Chargement des packages, données}

## Chargement des packages ----
library(ggthemes)
library(tidyverse)
library(aspe)
library(ggplot2)
library (khroma)
library(dplyr)
library(wesanderson)
library(zoo)
library(lemon)
library(trend)
library(ggh4x)


## Chargement des données ----
load(file = "../processed_data/selection_pop_ope.rda")
load(file = "../processed_data/pre_traitements_donnees_env.rda")
load(file = "../processed_data/assemblage_tab_par_ope.rda")
load(file = "../processed_data/analyse_selection_especes.rda")

# rdata_tables <- misc_nom_dernier_fichier(
#   repertoire = "../../../../projets/ASPE/raw_data/rdata",
#   pattern = "^tables")
# load(rdata_tables)

source(file = "../R/mk_st_by_group.R")
source(file = "../R/mann_kendall_sen.R")

# Définition des couleurs de l'OFB en format RGB
pal <- c("#007844", "#92D050", "#0087C1", "#FCEE21", "#00AEEF", "#1D1D1B", "#A97B30", "#B9D9EB")
```


# Constitution du jeu de données


### Taux d'occurrence

On calcul le taux d'occurrence des espèces : 

```{r}
occur <- ope_indicateur %>% 
  filter(stade == "ind",
         indicateur == "effectif_total",
         valeur > 0) %>%
  group_by(annee, esp_code_alternatif) %>% 
  summarise(n_occur = n_distinct(ope_id))

n_ope_par_an <- ope_indicateur %>% 
  filter(stade == "ind",
         indicateur == "effectif_total") %>%
  group_by(annee) %>% 
  summarise(n_ope = n_distinct(ope_id))

taux_occ <- occur %>% 
  left_join(n_ope_par_an) %>% 
  mutate(valeur = n_occur / n_ope,
         indicateur = "taux_occurrence",
         stade = "ind")
```


## Echelle régionale

```{r, fig.height = 55, fig.width = 10}
# Calcul des données par année et pop_id en calculant la médiane de la valeur de l'indicateur ----
reg_indicateur <- ope_indicateur %>%
  group_by(esp_code_alternatif, annee, indicateur, stade) %>%
  summarize(valeur = case_when(
    indicateur == "pourcentage_juveniles" ~ mean(valeur),
    TRUE ~ median(valeur)
  )) %>%
  ungroup() %>%
  distinct()
```

```{r}
taux_occ <- taux_occ %>% 
  select(names(reg_indicateur))

reg_indicateur <- reg_indicateur %>% 
  rbind(taux_occ)

ope_indicateur <- ope_indicateur %>% 
  rbind(taux_occ)
```

```{r, fig.height = 55, fig.width = 10}
# Représentation graphique des données : 

graphique <- reg_indicateur %>% 
  ggplot(aes(x= annee, y =valeur, group = stade, color = stade)) + 
  geom_point() +
  geom_smooth(se = FALSE) +
  facet_grid2(esp_code_alternatif ~ indicateur, scales = "free", independent = "y") + 
  scale_color_manual(values = c("juv" = "#92D080", "ad" = "#A97B30", "ind" = "black"),
                     name = "Stade", labels = c("Adulte", "Indeterminé", "Juvénile")) +
  labs(title = "Indicateurs de tendances à l'échelle régionale des espèces de poissons d'eau douce",
       x = "Années", 
       y = "Valeurs") +
  theme_bw()+
  theme(strip.background = element_rect(color = "black", fill = "#faffff"),
        legend.position = "bottom",
        panel.background = element_rect(fill="#faf0e0"),
        panel.grid.major = element_line(color="lightgrey", size = 0.1),
        panel.grid.minor = element_line(color = "lightgrey"),
        axis.text.x = element_text(angle = 45))

print(graphique)

```


## Tendances globales 

Il s'agit d'observer les différentes tendances présentes sur les indicateurs précedement établis. 

```{r, fig.height = 25, fig.width = 10}
tendance_indicateur <- mk_st_by_group(ope_indicateur,
                                      var_x = annee,
                                      var_y = valeur,
                                      esp_code_alternatif,
                                      indicateur,
                                      stade, 
                                      pop_id)
```


```{r, fig.height = 25, fig.width = 10}
tendance_indicateur %>% 
  filter(indicateur!="taux_occurrence",
         stade == "ad") %>% 
  group_by(indicateur,
           trend,
           stade,
           esp_code_alternatif) %>% 
  summarise (n = n_distinct (pop_id)) %>% 
  ggplot(mapping = aes(x = trend,
                       y = n,
                       fill = trend)) +
  geom_bar(stat="identity") +
  facet_grid(~esp_code_alternatif ~ stade ~ indicateur  , 
              scales = "free") +
  labs(title = "Tendances indicateurs - Adulte", 
       x = "Tendance", 
       y = "Valeurs") +
  scale_fill_manual(values = c("Decrease" = "red","Increase" = "#92D080", "No trend" ="lightgrey"),
                     name = "Tendance : ") +
  theme(strip.background = element_rect(color = "black", fill = "#faffff"),
        panel.grid.major = element_line(color="#ffffff", size = 0.1),
        panel.grid.minor = element_line(color = "#ffffff"),
        panel.background = element_rect(fill="#faf0e0"),
        legend.position = "bottom") 
```



```{r, fig.height = 25, fig.width = 10}
tendance_indicateur %>% 
  filter(indicateur!="taux_occurrence",
         stade == "juv") %>% 
  group_by(indicateur,
           trend,
           stade,
           esp_code_alternatif) %>% 
  summarise (n = n_distinct (pop_id)) %>% 
  ggplot(mapping = aes(x = trend,
                       y = n,
                       fill = trend)) +
  geom_bar(stat="identity") +
  facet_grid(~esp_code_alternatif ~ stade ~ indicateur  , 
              scales = "free") +
  labs(title = "Tendances indicateurs - Juvénile", 
       x = "Tendance", 
       y = "Valeurs") +
  scale_fill_manual(values = c("Decrease" = "red","Increase" = "#92D080", "No trend" ="lightgrey"),
                     name = "Tendance : ") +
  theme(strip.background = element_rect(color = "black", fill = "#faffff"),
        panel.grid.major = element_line(color="#ffffff", size = 0.1),
        panel.grid.minor = element_line(color = "#ffffff"),
        panel.background = element_rect(fill="#faf0e0"),
        legend.position = "bottom") 

```


```{r, fig.height = 25, fig.width = 10}
tendance_indicateur %>% 
  filter(indicateur!="taux_occurrence",
         stade == "ind") %>% 
  group_by(indicateur,
           trend,
           stade,
           esp_code_alternatif) %>% 
  summarise (n = n_distinct (pop_id)) %>% 
  ggplot(mapping = aes(x = trend,
                       y = n,
                       fill = trend)) +
  geom_bar(stat="identity") +
  facet_grid(~esp_code_alternatif ~ stade ~ indicateur  , 
              scales = "free") +
  labs(title = "Tendances indicateurs - Indéterminé", 
       x = "Tendance", 
       y = "Valeurs") +
  scale_fill_manual(values = c("Decrease" = "red","Increase" = "#92D080", "No trend" ="lightgrey"),
                     name = "Tendance : ") +
  theme(strip.background = element_rect(color = "black", fill = "#faffff"),
        panel.grid.major = element_line(color="#ffffff", size = 0.1),
        panel.grid.minor = element_line(color = "#ffffff"),
        panel.background = element_rect(fill="#faf0e0"),
        legend.position = "bottom") 
```


### Taux d'Evolution

On souhaite calculer le taux d'évolution inter-annuel, c'est à dire entre l'année n et l'année n-1, par espèce. Si le taux d'évolution est positif, cela correspond à une croissance de la population ; si il est négatif, cela correspond à un déclin. 

```{r}
# Taux d'évolution du taux d'occurence de densité de surface : 
# FONCTION : 
source(file = "../R/calcul_taux_evolution.R")

# Utilisation de la fonction calcul_moyenne_geom
taux_evol_1990 <- calcul_taux_evol(df = reg_indicateur,
                             var_x = annee,
                             var_y = valeur,
                             debut = 1990,
                             esp_code_alternatif,
                             stade,
                             indicateur)
print(taux_evol_1990)



# Utilisation de la fonction calcul_moyenne_geom
taux_evol_2005 <- calcul_taux_evol(df = reg_indicateur,
                             var_x = annee,
                             var_y = valeur,
                             debut = 2005,
                             esp_code_alternatif,
                             stade,
                             indicateur)
print(taux_evol_2005)

```



```{r, fig.height = 25, fig.width = 10}
# Représentation graphique :
graph_taux_evol <- taux_evol %>%
  ggplot(aes(x = reorder(stade, mean_geom), y = mean_geom, color = stade)) +
  geom_point(shape = 19) +
  geom_line(aes(group = stade)) +
  facet_grid(~ esp_code_alternatif ~ indicateur, scales = "free") +
  labs(title = "Taux évolution", x = "Stade", y = "Moyenne Géométrique") +
  theme(strip.background = element_rect(color = "black", fill = "#faffff"),
        panel.grid.major = element_line(color = "#ffffff", size = 0.1),
        panel.grid.minor = element_line(color = "#ffffff"),
        panel.background = element_rect(fill = "#faf0e0"),
        legend.position = "bottom") + 
  scale_color_manual(values = c("juv" = "#92D080", "ad" = "#A97B30", "ind" = "black"),
                     name = "Stade", labels = c("Adulte", "Indeterminé", "Juvénile"))

print(graph_taux_evol)
```


```{r, fig.height = 25, fig.width = 10}
graph_taux_evol_1 <- taux_evol_2005 %>%
  ggplot(aes(x = reorder(stade, mean_geom), y = mean_geom, color = stade)) +
  geom_point(shape = 19) +
  geom_line(aes(group = stade)) +
  facet_grid(~ esp_code_alternatif ~ indicateur, scales = "free") +
  labs(title = "Taux évolution", x = "Stade", y = "Moyenne Géométrique") +
  theme(strip.background = element_rect(color = "black", fill = "#faffff"),
        panel.grid.major = element_line(color = "#ffffff", size = 0.1),
        panel.grid.minor = element_line(color = "#ffffff"),
        panel.background = element_rect(fill = "#faf0e0"),
        legend.position = "bottom") + 
  scale_color_manual(values = c("juv" = "#92D080", "ad" = "#A97B30", "ind" = "black"),
                     name = "Stade", labels = c("Adulte", "Indeterminé", "Juvénile"))

print(graph_taux_evol_1)

```


```{r, fig.height = 25, fig.width = 10}

library(ggplot2)

# Définition des seuils et des couleurs correspondantes
seuils <- c(0.35, 0.99, 1.01, 1.25)
couleurs <- c("#CB2027", "#DDDDDD","#8fd175")
n <- length(seuils)

# Création du graphique
graph_taux_evol <- taux_evol %>%
  ggplot(aes(x = reorder(stade, mean_geom), y = mean_geom, color = stade)) +
  geom_point(shape = 19) +
  geom_line(aes(group = stade)) +
  facet_grid(~ esp_code_alternatif ~ indicateur, scales = "free") +
  labs(title = "Taux évolution", x = "Stade", y = "Moyenne Géométrique") +
  theme(strip.background = element_rect(color = "black", fill = "#faffff"),
        panel.grid.major = element_line(color = "#ffffff", size = 0.1),
        panel.grid.minor = element_line(color = "#ffffff"),
        panel.background = element_rect(fill = "#faf0e0"),
        legend.position = "bottom") + 
  scale_color_manual(values = c("juv" = "#92D080", "ad" = "#A97B30", "ind" = "black"),
                     name = "Stade", labels = c("Adulte", "Indeterminé", "Juvénile"))

for (i in 1:(n-1)) {
  graph_taux_evol <- graph_taux_evol +
    annotate("rect", xmin = -Inf, xmax = Inf, ymin = seuils[i], ymax = seuils[i+1], fill = couleurs[i], alpha = 0.1)
}

print(graph_taux_evol)

```
