---
title: "Liste Rouge Régionale des poissons d'eau douce de Bretagne"
subtitle: "Pré-traitement application des critères de la liste rouge régionale UICN - sélection des espèces"
author: "OFB Bretagne"
date: "`r format(Sys.time(), '%Y-%m-%d')`"
output:
  bookdown::html_document2:
    toc: true
    toc_float: true
---

```{r setup, include=FALSE}
knitr::opts_chunk$set(echo = TRUE)
```


# Objectif : Dynamique de population des poissons d'eau douce de Bretagne

Script : 25_pre_traitement_criteres_lrr_uicn

  Ce script a pour objectif de réaliser des pré-traitements avant l'application de la méthodologie de la liste rouge régionale (UICN France, 2012) sur les données. Ce script contient 1 grande étape : la sélection des espèces à évaluer et l'observation des espèces au sein des stations sélectionnées - selon le déroulement de la méthodologie UICN. 


# Installation 

## Chargement des packages, des fonctions et des données

```{r Chargement des packages}
library(tidyverse)
library(readxl)
```

```{r chargement des données}
load(file = "../processed_data/assemblage_tab_par_ope.rda")
load(file = "../processed_data/calcul_indicateurs_regionaux.rda")
```

```{r Chargement Excel}
## Fichier Excel contenant les différentes espèces de la région ainsi que leurs temps de générations, leurs statuts d'endémisme à la région
reg_espece <- read_excel("../raw_data/selection_taxon_lrr.xlsx")
```

```{r Chargement palette de couleur}
# Définir une palette de couleurs personnalisée
my_palette <- c("grey", heat.colors(99))
```

# Application méthodologie UICN
## Sélection des espèces - cas de la Bretagne 


En Bretagne, 8 espèces indigènes présentes des données insufisantes : 

- Alose feinte : données manquantes; présence côtière, peu ou pas d'observation en eau douce, hybridation possible avec la grande alose;

- Flet : migrateur aux données manquantes; espèce qui n'est pas étudiée et qui l'a été seulement pour caractériser la qualité des estuaires alors qu'elle fait partie de la communauté françaises des poissons diadromes;

- Lamproie fluviatile : manque de données; lamproie de planer et lamproie fluviatile pourraient être deux formes biologiques d'une même espèce (résidente en eau douce et marine);

- Mulet porc : migrateur aux données manquantes; espèce qui n'a été que très peu étudiée  alors qu'elle fait partie de la communauté française des poissons diadromes;

- Tanche : peu de données; espèce très inféodées aux végétaux aquatiques peu représentés dans les potamons bretons (Vilaine - Oust); occurrence de 26 % dans les données CSP-Onema avec une aire de répartition orientale; les analyses statistiques sur le RHP ne montrent pas d'évolutions significatives à l'échelle régionale; cette espèce se reproduit, comme le brochet dans des annexes de la plaine alluviale mais à une période plus tardive au printemps; les conditions de réussite semblent ainsi moins défavorables que pour le brochet;

- Vandoise rostrée :parasitisme laissant supposé un impact sur les populations, mais peu documenté et pas chiffré; le domaine typoloigique de la vandoise est assez réduit en Bretagne (épipotamon et hyporhithron); occurence de 26 % sur réseau de contrôle de surveillance (env 100 stations); les chronologies RHP montrent des résultats très fluctuants (variabilité naturelle des reproduction des cyprinidés ???); cependant on observe des effectifs non négligeables dans des milieux assez dégradés; l'impact du parasitisme a probablement peu de chance de menacer l'espèce à court terme; la menace principale est l'étagement présent en BZH mais depuis longtemps et pas suceptible d'évoluer dans le mauvais sens (tendance plutôt à la suppression de seuils);


- Epinoche, Grande Alose et carpes communes : trop peu de données renseignées sur ces espèces durant les pêches.

Ces espèces sont donc renseignées comme "DD" dans la colonne "statut_lrr" du dataframe :

```{r Mise en place DD}
esp_DD <- c("ALF", "BRB", "BRE", "CCO", "EPI", "EPT", "FLE","MUP", "LPR", "LPM","TAN", "ALA", "GRE","ABL", "ROT")
reg_espece$statut_lrr <- NA # Création d'une colonne statut_lrr
reg_espece$statut_lrr <- ifelse(reg_espece$esp_code_alternatif %in% esp_DD, "DD", NA)
reg_espece$statut_lrr <- ifelse(reg_espece$esp_code_alternatif %in% esp_DD | reg_espece$statut_esp %in% c("introduite","erratique"), "DD", NA)
reg_espece$statut_lrr <- ifelse(is.na(reg_espece$statut_lrr), "Applicable", reg_espece$statut_lrr)

```


### Bilan des espèces évaluées 

On réalise une liste bilan des espèces qui vont donc être évaluées :

```{r Liste espèce à traiter}
# Définir la liste des espèces indigènes à traiter pour l'évaluation des critères UICN
mes_especes <- reg_espece %>% 
  filter (statut_esp == "indigene",
          statut_lrr == "Applicable") %>% 
  pull(esp_code_alternatif)
```


## Temps de génération des espèces évaluées

  Les critères de classification de l’UICN nécessitent l’utilisation d’un temps de génération spécifique à chacun des taxons étudiés. La durée d’une génération correspond à l’âge moyen des parents de la cohorte actuelle, c’est-à-dire des parents des nouveau-nés dans la population (UICN, 2012). D’après l’UICN (2012), le risque de disparition « à court terme » d’une espèce fait référence à une période de dix ans ou à trois générations pour les espèces dont la durée de trois générations dépasse les dix ans. L’utilisation de cette période de référence comme standard méthodologique permet d’assurer une comparaison jugée comme « sereine » entre échelles ou territoires (Vigneron et al., 2017). Les temps de génération des espèces étudiées ainsi que leur temps d’étude pour ce travail sont établi dans la colone *periode_etude_lrr* pour chaque espèce évaluée à partir des temps de générations : 

```{r Tableau liste espece a traiter}
reg_espece <- reg_espece %>% 
  filter(statut_lrr == "Applicable")

reg_espece <- reg_espece %>%
  mutate(periode_etude_lrr = ifelse(3 * temps_generation >= 10, 3 * temps_generation, 10)) %>% 
  mutate(annee_debut = 2023 - periode_etude_lrr) %>%
  mutate(periode_etude = paste(annee_debut, "2023", sep = "-"))
```

```{r Tableau liste espece a traiter 2}
tab_reg_espece <- dplyr::select(reg_espece, 
                                esp_nom_commun, 
                                esp_code_alternatif, 
                                temps_generation, 
                                periode_etude_lrr, 
                                periode_etude)

colnames(tab_reg_espece) <- c("Nom commun", "Nom de code", "Temps de génération","Durée d'étude LRR","Période d'étude LRR")

tab_reg_espece %>% 
  flextable::flextable() %>% 
  flextable::autofit() %>% 
  flextable::colformat_int(j = c(1, 3), big.mark = " ")

```


## Occurrences des espèces par station

### Mise en forme des données

Création d'un dataframe avec toutes les combinaisons possibles d'années, indicateurs, stades et esp_code_alternatif, à l'échelle régionale :

```{r Ajout des Présences / Absences reg_indicateur}
combinaisons_esp_sta <- expand.grid(annee = unique(reg_indicateur$annee),
                            indicateur = unique(reg_indicateur$indicateur),
                            stade = unique(reg_indicateur$stade),
                            esp_code_alternatif = unique(reg_indicateur$esp_code_alternatif))
```

```{r Fusion combinaison}
# Fusionner le tableau des combinaisons avec le tableau original en ajoutant des valeurs manquantes avec valeur 0
reg_indicateur_complet <- combinaisons_esp_sta %>%
  left_join(reg_indicateur, by = c("annee", "indicateur", "stade", "esp_code_alternatif")) %>%
  mutate(valeur = ifelse(is.na(valeur), 0, valeur))

```


Création d'un dataframe avec toutes les combinaisons possibles d'années, indicateurs, stades et esp_code_alternatif, à l'échelles des opérations :

```{r Ajout des Présences / Absences ope_indicateur}
combinaisons_esp_ope <- expand.grid(annee = unique(ope_indicateur$annee),
                            indicateur = unique(ope_indicateur$indicateur),
                            stade = unique(ope_indicateur$stade),
                            esp_code_alternatif = unique(ope_indicateur$esp_code_alternatif),
                            pop_id = unique(ope_indicateur$pop_id))
```


```{r Fusion combinaisons ope}
# Fusionner le tableau des combinaisons avec le tableau original en ajoutant des valeurs manquantes avec valeur 0
ope_indicateur_complet <- combinaisons_esp_ope %>%
  left_join(ope_indicateur, by = c("annee", "indicateur", "stade", "esp_code_alternatif", "pop_id"))%>%
  mutate(valeur = ifelse(is.na(valeur), 0, valeur))

```


```{r Filtrage et mise en forme}
# Construction d'un df avec espèce applicable et leurs temps de génération
reg_periode_etude_lrr <- reg_espece %>%
  select(esp_code_alternatif,
                  periode_etude_lrr)

ope_periode_etude_lrr <- reg_espece %>%
    select(esp_code_alternatif,
                  periode_etude_lrr)


# Maintenant, ope_indicateur_complet contient toutes les combinaisons possibles avec des valeurs de 0 pour celles qui étaient manquantes dans ope_indicateur
ope_indicateur_complet <- ope_indicateur_complet %>%
  left_join(ope_periode_etude_lrr, by = "esp_code_alternatif") %>% 
  filter(esp_code_alternatif %in% mes_especes)

ope_indicateur_complet_effectif <- ope_indicateur_complet %>%
  filter(indicateur == "effectif_total",
         stade == "ind")


reg_indicateur_complet <- reg_indicateur_complet %>%
  left_join(reg_periode_etude_lrr, by = "esp_code_alternatif") %>% 
  filter(esp_code_alternatif %in% mes_especes)

reg_indicateur_complet_effectif <- reg_indicateur_complet %>%
  filter(indicateur == "effectif_total",
         stade == "ind")

```



### Observation des occurrences par station 

On observe plus en détail l'allure de l'occurrence des espèces par station : 

```{r Calcul taux occurrence, fig.height = 25, fig.width = 25}

occur_sta_esp <- ope_indicateur_complet_effectif %>% 
  filter(stade == "ind",
         esp_code_alternatif == "ANG") %>%
  group_by(pop_id, annee, esp_code_alternatif)

# Convertir pop_id en facteur
occur_sta_esp$pop_id <- factor(occur_sta_esp$pop_id)

# Créer le graphique avec ggplot2 et facettes pour chaque espèce
ggplot(occur_sta_esp, aes(x = annee, y = pop_id, size = valeur, color = valeur)) +
  geom_point() +
  scale_size_continuous(range = c(1, 8)) + # Ajuster la plage de taille des points selon vos préférences
  scale_color_gradientn(colors = c("grey", heat.colors(99)), na.value = "grey") + # Utiliser une palette de couleurs personnalisée
  scale_x_continuous(breaks = seq(min(occur_sta_esp$annee), max(occur_sta_esp$annee), by = 1)) +
  facet_wrap(~ esp_code_alternatif, scales = "free") +
  theme_bw() +
  theme(strip.background = element_rect(color = "black", fill = "#faffff"),
        legend.position = "bottom",
        panel.background = element_rect(fill = "#faf0e0"),
        panel.grid.major = element_line(color = "lightgrey", size = 0.1),
        panel.grid.minor = element_line(color = "lightgrey"),
        axis.text.x = element_text(angle = 45))

```


# Sauvegarde

```{r}
save(ope_indicateur,
     reg_espece,
     ope_indicateur_complet,
     reg_indicateur_complet,
     file = "../processed_data/pre_traitement_criteres_lrr_uicn.rda")
```

