---
title: "Liste Rouge Régionale des poissons d'eau douce de Bretagne"
subtitle: "Application des critères de la liste rouge régionale UICN - sélection des espèces"
author: "OFB Bretagne"
date: "`r format(Sys.time(), '%Y-%m-%d')`"
output: html_document
---

```{r setup, include=FALSE}
knitr::opts_chunk$set(echo = TRUE)
```


# Objectif : Dynamique de population des poissons d'eau douce de Bretagne - 
"30_application_criteres_lrr_uicn"


## Phase de pré-évaluation 

1) Réalisation d'une pré-évaluation selon la méthodologie de l'UICN (étapes 1 et 2), afin d'obtenir pour chaque espèce une proposition de catégorie. 


Le classement des espèces dans les catégories d'espèces menacées s'opère sur la base de 5 critères d'évaluation faisant intervenir des facteurs quantitatifs tels que la taille de la population, le taux de déclin, la superficie de l'aire de répartition ou sa fragmentation. Il suffit qu'au moins un des critères A à E soit rempli pour qu'une espèce soit classée dans l'une des catégories CR, EN ou VU. 





### Etape 1 : évaluation initiale

La première étape consiste à appliquer les critères d'évaluation aux populations situées dans les limites de la région considérée. Cette évaluation initiale aboutit à un classement préliminaire de l'espèce. Comme l'évaluation initiale ne porte que sur la population régionale, le classement déterminé lors de cette première étape peut surestimer (ou parfois sous-estimer) le risque réel de disparition de la région. Un ajustement à la baisse ou à la hausse de la catégorie préliminaire peut donc être nécessaire. 


Pour l'exemple de la Bretagne : Cette phase de pré-évaluation se réalise sur les 43 stations étudiées et pré-sélectionnées dans le cadre de ce travail (cf scripts précédents). En effet, les stations sélectionnées sont des stations issues de réseaux (RCS, RHP et RRP) qui se veulent représentatifs (de la biodiversité pour RCS et RRP) de la situation des poissons d'eau douce en Bretagne. Le seul point de vigiliance est à porter sur les espèces de grands cours d'eau qui ne sont ici représentés que par 2 stations (reliées à La Vilaine). Il s'agira d'un point de vigilance à prendre en compte dans l'analyse des résultats. 



##### Utilisation des critères A à E de l'UICN

---

Temps de génération : La durée d'une génération correspond à l'âge moyen des parents de la cohorte actuelle (c'est à dire des nouveau-nés dans la population). En conséquence, la durée d'une génération reflète le taux de renouvellement des reproducteurs dans une population. La durée d'une génération est plus grande que l'âge à la première reproduction et plus petite que l'âge du reproducteur le plus agé, sauf pour les taxons qui ne se reproduisent qu'une seule fois. Lorsque la durée de la génération varie en raison de mencaes, c'est la durée la plus naturelle, c'est à dire avant perturbation, qu'il convient de retenir (UICN, 2012).


Les temps de génération à prendre en compte pour les différentes espèces sont renseignées dans le tableau de données reg_especes - dans la colonne temps_generation (3 générations ou 10 ans : la plus longue de ces deux données).

---

Catégorie Données Insuffisantes : Lorsque les informations disponibles sont considérées comme insuffisantes pour pouvoir évaluer une espèce, celle-ci est classée dans la catégorie Données insuffisantes (DD) dans l'attente de l'acquisition de nouvelle connaissances. De manière générale, il est souhaitable d'éviter le recours à cette catégorie, dès lors que les informations disponibles permettent d'apprécier raisonnablement la situation de l'espèce. 


Afin de classer ou non une espèce en "DD", on observe l'occurrence de l'espèce par station ainsi que les occurrences temporelles. Si on observe que l'espèce en question apparait moins d'une fois sur quatre dans les séries, on peut supposer que les données disponibles ne sont pas suffisantes pour juger de l'état de menace de cette espèce. 



On réalise maintenant pour chacune des espèces évaluables l'application des différents critères : 


## Critère A : Réduction de la population

Pour utiliser ce critère, il est nécessaire de pouvoir justifier une réduction quantifiée du nombre d'individus matures sur 10 ans ou 3 générations, en retenant la plus longue de ces deux durées (maximum 100 ans). 



## Critère A2a : Observation directe : 

On réalise alors un tableau des effectifs cumulés pour toutes les stations par années : 

```{r}

# Filtrer les données pour l'indicateur 'effectif_total'
ope_indicateur_complet <- ope_indicateur_complet %>%
  group_by(esp_code_alternatif, annee) %>%
  mutate(effectif_total_cumule = sum(valeur)) %>% 
  select(-indicateur,
         -stade,
         -valeur) %>% 
  unique()


ope_indicateur_complet <- ope_indicateur_complet %>%
  arrange(esp_code_alternatif,
          annee) %>% 
  group_by(esp_code_alternatif) %>%
  mutate(annee_moins_generation = max(annee) - temps_generation) %>%
  ungroup()


ope_indicateur_max_annee <- ope_indicateur_complet %>%
  filter(annee == max(annee)) %>%
  arrange(esp_code_alternatif, annee) %>% 
  group_by(esp_code_alternatif) %>%
  mutate(annee_moins_generation = max(annee) - temps_generation) %>%
  ungroup()


# Sélectionner les lignes correspondant à l'année maximale moins le temps de génération
ope_indicateur_min_annee <- ope_indicateur_complet %>%
  arrange(esp_code_alternatif, annee) %>% 
  group_by(esp_code_alternatif) %>%
  mutate(annee_moins_generation = max(annee) - temps_generation) %>%
  filter(annee == max(annee) - temps_generation) %>%
  ungroup()

# Combiner les deux dataframes en un seul
ope_indicateur_critere_A2a <- bind_rows(ope_indicateur_max_annee, ope_indicateur_min_annee)

```

On calcul maintenant le pourcentage d'évolution entre l'annnée max et l'année-temps de génération de l'espèce :

```{r}
# Calcul des pourcentages d'évolution des valeurs d'indicateurs
ope_indicateur_critere_A2a <- ope_indicateur_critere_A2a %>%
  group_by(esp_code_alternatif) %>% 
  mutate(pourcentage_evo = ((first(effectif_total_cumule) - last(effectif_total_cumule))/ last(effectif_total_cumule))*100) %>% 
  ungroup() %>% 
  select (-temps_generation,
          -annee_moins_generation,
          -annee,
          -effectif_total_cumule,
          -pop_id) %>% 
  unique()

```


```{r}
ope_indicateur_critere_A2a <- ope_indicateur_critere_A2a %>%
  mutate(statut_espece = case_when(
    is.nan(pourcentage_evo) ~ "NaN",
    pourcentage_evo <= -80 ~ "en danger critique",
    (pourcentage_evo <= -50 & pourcentage_evo > -80) ~ "en danger",
    (pourcentage_evo <= -30 & pourcentage_evo > -50) ~ "vulnérable",
    TRUE ~ "préoccupation mineure"  # Si aucune condition n'est satisfaite, le statut est "préoccupation mineure"
  )) %>% 
  unique()

#Représentation graphique du tableau 
ope_indicateur_critere_A2a%>%
  DT::datatable(rownames = FALSE)

result_lrr <- ope_indicateur_critere_A2a %>% 
  mutate(critere = "A2a")
```


```{r,fig.height = 8, fig.width = 10}
ope_indicateur_critere_A2a_graph <- ope_indicateur_critere_A2a %>%
  filter(!esp_code_alternatif %in% c("LPM", "BRO")) %>% # Apparaissent en Nan
  ggplot(aes(x = pourcentage_evo, 
             y = esp_code_alternatif, 
             fill = factor(sign(pourcentage_evo)))) +
  geom_bar(stat = "identity") +
  geom_text(aes(label = esp_code_alternatif),
            fontface = "bold") +
  labs(title = "Critère LRR A2a : Effectifs cumulés de l'ensemble des stations", y = "Espèce", x = "Pourcentage d'évolution") +
  theme_bw() +
  theme(strip.background = element_rect(color = "black", fill = "#faffff"),
        legend.position = "bottom",
        panel.background = element_rect(fill = "#faf0e0"),
        panel.grid.major = element_line(color = "lightgrey"),
        panel.grid.minor = element_line(color = "lightgrey")) + 
  scale_y_discrete(labels = NULL, breaks = NULL) +
  scale_fill_manual(values = c("#ed0000", "#92D050"), 
                     labels = c("Diminution","Augmentation"), 
                     name = "Taux de croissance")

print(ope_indicateur_critere_A2a_graph)

```




#------------------------------------------------------------------------------------------------------

## Critère A2b : indice d'abondance adapté au taxon : densité_surface : 

```{r}
# Calcul de l'année la plus récente moins le temps de génération pour chaque espèce
reg_indicateur_critere_A2b <- reg_indicateur_complet %>%
  filter(stade == "ad") %>% 
  filter(indicateur %in% c("densite_surface", "biomasse")) %>% 
  arrange(esp_code_alternatif,
          annee) %>% 
  group_by(esp_code_alternatif) %>%
  mutate(annee_moins_generation = max(annee) - temps_generation) %>%
  ungroup() %>% 
  filter(annee == "2023")


# Sélectionner les lignes correspondant à l'année maximale moins le temps de génération
reg_indicateur_max_annee_moins_generation <- reg_indicateur_complet %>%
  filter(stade == "ad") %>% 
  filter(indicateur %in% c("densite_surface", "biomasse")) %>% 
  arrange(esp_code_alternatif, indicateur, annee) %>% 
  group_by(esp_code_alternatif) %>%
  mutate(annee_moins_generation = max(annee) - temps_generation) %>%
  filter(annee == max(annee) - temps_generation) %>%
  ungroup()

# Combiner les deux dataframes en un seul
reg_indicateur_critere_A2b <- bind_rows(reg_indicateur_critere_A2b, reg_indicateur_max_annee_moins_generation)
```

```{r}
# Calcul des pourcentages d'évolution des valeurs d'indicateurs
reg_indicateur_critere_A2b <- reg_indicateur_critere_A2b %>%
  group_by(esp_code_alternatif, indicateur) %>% 
  mutate(pourcentage_evo = ((first(valeur) - last(valeur))/ last(valeur))*100) %>% 
  ungroup()

```


```{r}
reg_indicateur_critere_A2b <- reg_indicateur_critere_A2b %>% 
  mutate(statut_espece = case_when(
    is.nan(pourcentage_evo) ~ "NaN",
    pourcentage_evo <= -80 ~ "en danger critique",
    (pourcentage_evo <= -50 & pourcentage_evo > -80) ~ "en danger",
    (pourcentage_evo <= -30 & pourcentage_evo > -50) ~ "vulnérable",
    TRUE ~ "préoccupation mineure"  # Si aucune condition n'est satisfaite, le statut est "préoccupation mineure"
  )) %>% 
  unique() %>% 
  select(esp_code_alternatif,
         pourcentage_evo,
         statut_espece)

#Représentation graphique du tableau 
reg_indicateur_critere_A2b%>%
  DT::datatable(rownames = FALSE)

```



```{r,fig.height = 8, fig.width = 10}
# reg_indicateur_critere_A2b_graph <- reg_indicateur_critere_A2b %>%
#   filter (indicateur %in% c("biomasse","densite_surface")) %>% 
#   filter(!esp_code_alternatif %in% c("LPM", "BRO")) %>% 
#   ggplot(aes(x = pourcentage_evo, 
#              y = esp_code_alternatif, 
#              fill = factor(sign(pourcentage_evo)))) + 
#   geom_bar(stat = "identity") +
#  geom_text(aes(label = esp_code_alternatif),
#             fontface = "bold") +
#   facet_wrap(~ indicateur, scales = "free") +
#   labs(x = "Pourcentage d'évolution", 
#        y = "Espèce") +
#   theme_bw() +
#   theme(strip.background = element_rect(color = "black", fill = "#faffff"),
#         legend.position = "bottom",
#         panel.background = element_rect(fill = "#faf0e0"),
#         panel.grid.major = element_line(color = "lightgrey", size = 0.1),
#         panel.grid.minor = element_line(color = "lightgrey")) + 
#   scale_y_discrete(labels = NULL, breaks = NULL) +
#   scale_fill_manual(values = c("#ed0000", "#92D050"), 
#                      labels = c("Diminution","Augmentation"), 
#                      name = "Taux de croissance")
# 
# print(reg_indicateur_critere_A2b_graph)
```



Application du critère A2B, reposant sur un indice d'abondance adapté au taxon (densité de surface) : 
- Critère A2 = Réduction de la population constatée, estimée, déduite ou supposée, dans le passé, lorsque les causes de la réduction n'ont peut être pas cessé OU ne sont peut-être pas comprise ou ne sont peut être pas réversible. 

(b) : indice d'abondance adapté au taxon => densité de surface. 




Toujours pour le critère A : On prend les données d'effectifs des individus matures ("AD") et on applique des test de Mann Kendallpour observer l'évolution des effectifs : 

Je fais un tableau de données avec juste les "ad" et aussi avec juste les années moins temps de générations : 

Pour la biomasse : 

```{r}
# tendances_indicateur_critere_a_b <- reg_indicateur_critere_a %>% 
#   filter(stade == "ad",
#          indicateur == "biomasse") 
# 
# tendances_indicateur_critere_a_b <- tendances_indicateur_critere_a_b %>%
#   group_by(esp_code_alternatif) %>%
#   filter(annee >= annee_moins_generation) %>%
#   ungroup()
# 
# tendances_indicateur_critere_a_b <- mk_st_by_group(tendances_indicateur_critere_a_b,
#                                       var_x = annee,
#                                       var_y = valeur,
#                                       esp_code_alternatif,
#                                       indicateur,
#                                       stade)
```




Point de vue global sur la situation de mes espèces sélectionnées :


```{r Calcul taux occurrence, fig.height = 25, fig.width = 25}

occur_sta_esp_g <- occur_sta_esp %>% 
  filter(esp_code_alternatif %in% mes_especes)

ggplot(occur_sta_esp, aes(x = annee, y = pop_id, size = valeur, color = valeur)) +
  geom_point() +
  scale_size_continuous(range = c(1, 8)) + 
  scale_color_gradientn(colors = c("grey", heat.colors(99)), na.value = "grey") + 
  scale_x_continuous(breaks = seq(min(occur_sta_esp$annee), max(occur_sta_esp$annee), by = 1)) +
  facet_wrap(~ esp_code_alternatif, scales = "free") +
  theme_bw() +
  theme(strip.background = element_rect(color = "black", fill = "#faffff"),
        legend.position = "bottom",
        panel.background = element_rect(fill = "#faf0e0"),
        panel.grid.major = element_line(color = "lightgrey", size = 0.1),
        panel.grid.minor = element_line(color = "lightgrey"),
        axis.text.x = element_text(angle = 45))

print(ui)

```








